臺灣高等法院臺中分院民事判決　　　 94年度消上更(一)字第1號
上　訴　人　甲○○（即紀凱寧）
兼法定代理　乙○○
人
上　訴　人　乙○○
前列二人共同
訴訟代理人　陳貴德律師
前列四人共同
訴訟代理人　徐曉萍律師
被 上訴 人　中華賓士汽車股份有限公司
法定代理人　丙○○
訴訟代理人　洪錫欽律師
複 代理 人　陳姿君律師
上列當事人間侵權行為損害賠償事件，上訴人對於中華民國89年
11月8日臺灣彰化地方法院89年度重訴字第28號第一審判決提起
上訴，經最高法院第1次發回更審，本院於96年4月17日言詞辯論
終結，判決如下：
    主  文
上訴及追加之訴均駁回。
第二審及發回前第三審暨追加之訴訴訟費用由上訴人負擔。
    事實及理由
壹、程序部分：
一、按訴狀繕本送達後，原告不得將原訴變更或追加他訴，但係
    擴張或減縮應受判決事項之聲明者，不在此限。民事訴訟法
    第446條第1項、第255條第1項第3款分別定有明文。本件上
    訴人乙○○於原審被請求新台幣（下同）喪葬費2,300,370
    元；扶養費1,581,861元；精神慰撫金200萬元，核計5,882,
    231元。嗣上訴人乙○○於本院前審即91年1月30日將精神慰
    撫金擴張請求1,000萬元（詳本院上訴卷一第210頁）。於92
    年8月4日再將精神慰撫金擴張請求4,000萬元（詳上訴卷三
    第35頁反面），其變更後之金額乃單純擴張應受判決事項之
    聲明（下同），自無不合，又上訴人乙○○之請求，經本院
    前審駁回後，上訴人乙○○除就駁回上訴部分聲明不服外，
    並就駁回擴張精神慰撫金之800萬元本息部分聲明不服。經
    最高法院將上開聲明不服部分，廢棄原判決並發回更審。故
    上訴人乙○○於本件訴訟中之請求，除原審之請求外，尚包
    括擴張之精神慰撫金800萬元，核計共13,882,231元。
二、上訴人甲○○原請求撫養費386,234元、精神慰撫金100萬元
    ，核計1,386,234元，嗣於91年1月30日將精神慰撫金擴張請
    求1,000萬元（詳上訴卷一第210頁）。於92年8月4日再將精
    神慰撫金擴張請求3,000萬元（詳上訴卷(三)第35頁反面）。
    然經本院前審駁回後，甲○○不服，除就駁回上訴部分聲明
    不服外，並就駁回上訴人甲○○擴張精神慰撫金之900萬元
    本息部分聲明不服。案經最高法院94年度台上字第338號民
    事判決將上開不服部分廢棄，並發回更審。故上訴人甲○○
    就上開發回部分，核計為：10,386,234元。
三、本件訴訟進行中上訴人楊罔先於94年5月10日日死亡，由繼
    承人紀清水、楊舜進、紀舜煌、楊榮仁（即紀榮仁）、胡紀
    阿美、梁紀金治、甲○○聲明承受訴訟、嗣紀清水於94年5
    月15日死亡，由楊舜進、紀舜煌2人聲明承受訴訟（參本院
    卷一第123-129頁），其中楊舜進因經台灣彰化地方法院94
    年度禁字第79號民事裁定，宣告為禁治產人，故由其配偶楊
    梁雪紅為監護人聲明承受訴訟，自無不合。又楊舜進、紀舜
    煌、楊榮仁、故胡紀阿美、梁紀金治等5人，業於95年5月24
    日將對被上訴人之損害賠償請求權及其利息等之債權全部讓
    與上訴人甲○○、乙○○2人，故聲請由其二人承當訴訟，
    並提出債權讓與契約為憑（本院卷第3宗第72頁），被上訴
    人亦已為同意之意思表示（本院更一卷(三)第95頁），故上訴
    人楊舜進、紀舜煌、楊榮仁（即紀榮仁）、胡紀阿美、梁紀
    金治第5人原來之請求，自應由甲○○（即紀凱寧）、郭俐
    紋2人承當訴訟（民事訴訟法第254條第1項），其二人因之
    更正訴之聲明為：(一)原判決應予廢棄。(二)被上訴人應給付上
    訴人乙○○新台幣（下同）13,882,231元，及其中5,882,23
    1元自起訴狀繕本送達翌日起；其餘8,000,000元自91年1月3
    0日起，均依年息5%計算利息。(三)被上訴人應給付上訴人甲
    ○○12,573,187元，及其中3,573,187元自起訴狀繕本送達
    翌日起；其餘9,000,000元自91年1月30日起，均依年息5%計
    算利息，(四)被上訴人應給付甲○○、乙○○218萬6953元及
    自起訴狀繕本送達翌日起至清償日止，按年息5%計算之利息
    ，(五)前三項聲明上訴人願供擔保，請准宣告假執行，歷審訴
    訟費用由被上訴人負擔，於法洵無不合，應予准許。
四、另依卷附戶籍謄本所示（詳原審卷(一)第20頁），甲○○係74
    年9月25日生，於本件訴訟中已成年，依民事訴訟法第45條
    規定，已有訴訟能力，均併此敘明。
貳、實體部分：
一、本件上訴人於原審起訴主張：上訴人乙○○、甲○○之被繼
    承人紀舜周於86年1月向被上訴人購買賓士Ｅ280型、車牌號
    碼為ON-9977之自小客車乙輛（下稱系爭汽車），嗣紀舜周
    於88年3月10日凌晨1時許，駕駛系爭汽車行經彰化縣和美鎮
    ○○路時，不慎撞及停放路旁之汽車肇事，詎料安全氣囊亦
    未適時發揮其緩衝保護之功能，方向盤亦不當斷離，致紀舜
    周遭安全氣囊打斷頸部動脈，造成大量出血，於送醫途中宣
    告不治，被上訴人為代理商、商品經銷者也是輸入者，爰依
    消費者保護法第7、8、9條，民法第184條、第192第1項、第
    2項、第194條提起本件訴訟。
二、又查：(一)本件死者紀舜周顱內出血，應係遭脫落之方向盤打
    擊成傷而安全氣囊亦未能發揮保護功能所致，而方向盤斷裂
    且安全氣囊有血跡，有照片及証人謝榮祿之證述可証，所以
    死因與瑕疵有因果關係。(二)又商品無安全或衛生之危險，原
    應由被上訴人負舉證責任，消費者無須負相反之舉證商品有
    安全或衛生上危險之責任，即對產品瑕疵與因果關係之舉證
    責任均應由被上訴人負之，除非被上訴人能舉證證明其製造
    過程無瑕疵，否則即應依消費者保護法第7條至第9條規定負
    責。(三)經台灣省車輛行車事故覆議鑑定委員會鑑定結果，本
    件車禍未超速，故死者紀舜周並沒有不合理使用系爭車輛；
    而被上訴人所輸入經銷之賓士汽車，關於1995年6月至1996
    年4月所出廠之車型為C、E、S、SL各型車輛，在美國、亞洲
    銷售，因地區溼熱引發安全氣囊彈開之瑕疵，業經回收45萬
    輛，此有BBC新聞網之報告資料可參，而系爭車輛即屬1996
    年出廠之E型車，另訴外人林育德亦因駕駛賓士E320車而安
    全氣囊無法發揮正常功能致受傷，亦有網路文章可証。(四)本
    件經送法醫研究所研判，據其函覆無法研判；而證人賴敏陞
    僅任職彰化地檢署之「檢驗員」，職司檢驗屍體，其未於事
    故後至肇事現場，亦無蒐集相關肇事資料，復未目睹案發經
    過，更無受過交通鑑識之專業訓練，未具有專門知識，毫無
    鑑定研判能力，其證述顯係個人主觀意見，故意附和被上訴
    人之說詞，乃臨訟串飭，毫無參考價值，依刑事訴訟法第16
    0條規定，毫無證據能力。(五)被上訴人就上開方向盤斷裂及
    安全氣囊未能適時發揮保護緩衝效用之瑕疵，未於其所印製
    之「車主使用手冊」中為警告標示及緊急處理危險方法之指
    示，顯未盡產品使用說明義務，亦有指示上之瑕疵。
三、陳貴德律師於本院補充之陳述：
(一)、按商品製造人因其商品之通常使用或消費所致他人之損害，
    負賠償責任。但其對於商品之生產、製造或加工、設計並無
    欠缺或其損害非因該項欠缺所致或於防止損害之發生，已盡
    相當之注意者，不在此限。商品輸入業者，應與商品製造人
    負同一之責任。89年5月5日增訂施行之民法第191條之1第1
    、4項分別定有明文。準此，受害人依民法第191條之1規定
    ，請求商品輸入業者與商品製造人負同一之賠償責任時，商
    品輸入業者如欲免其責任，自應就商品之生產、製造或加工
    、設計並無欠缺，或其損害之發生與該商品之欠缺無因果關
    係，負舉證之責。而本諸保護消費者權益之相同法理，此規
    定於89年5月5日民法第191條之1增訂施行前所生之債，即得
    予斟酌適用。此為最高法院94年度台上字第338號民事判決
    就本件發回意旨所釋示，故請鈞院參酌上開意見，並為舉證
    責任合理之分配。就本件爭議，被害人紀舜周於86年1月間
    向被上訴人購買之賓士E280型、車牌ON-9977號自小客車之
    方向盤把手與中央固定坐及方向盤與方向機柱之生產、製造
    、組裝是否符合可合理期待之安全性？自應參酌上開規定，
    由被上訴人負舉證之責任。
(二)、根據被上訴人於一審所提出之資料，有關車內安全設備，屬
    逃生安全設計者，有「方向盤主機會彎曲，增加駕駛者逃生
    空間」（詳原審卷(一)第135頁），且依其結構圖所示「可潰
    縮式方向主機，可吸收所有衝進來的力量，皺摺區可因此而
    變形或分離方向機及方向機柱，即使強烈撞擊，方向盤向內
    變形量極小」（詳原審卷(一)第136頁）。由上開資料顯示，
    系爭車輛縱受強烈撞擊，方向主機可潰縮增加逃生空間，且
    方向盤幾乎不會變形。而系爭車輛撞擊後之實際情況，參諸
    卷內相片所示方向機、方向機柱並未潰縮（詳原審卷(一)第94
    頁）。此在參諸卷附財團法人車輛研究測試中心94年12月4
    日車整字第0940006520號函載：「目前較常見之車輛安全防
    護系統設計，除一般空氣囊、安全帶系統，以期減少因車輛
    碰撞造成人員傷亡外，另有一種輔助設計為方向盤潰縮機構
    ，當車輛碰撞造成乘員之胸部與方向盤接觸時，方向機柱將
    向內潰縮，以減少乘員胸部之衝擊，當胸部與方向盤接觸之
    衝擊力大於設計值時，即發生方向機柱之潰縮。」準此，依
    被上訴人所提供之資料及上開相片所示，綜合判斷撞擊後之
    方向機、方向機柱，顯然係在系爭車輛可承受撞擊之範圍內
    。然，既於可承受之範圍內發生撞擊，為何方向盤固定座會
    破損，致方向盤把手與方向機柱分離？而此破損及分離之事
    實，於撞擊當時即已存在，此參諸證人謝榮祿之證述：「我
    看死者趴著，方向盤斷了」（詳原審卷(一)第123頁）；「我
    沒看到方向盤」（詳地院卷第124頁），證人謝榮祿之證詞
    ，應屬可信。蓋：方向盤斷了，已與方向機柱分離而不在原
    來位置。故，證人謝榮祿稱我沒有看到方向盤，應符事實。
    另證人王寶劍稱：「我當時救人的方法是先救人拿擔架過來
    ，我從車右側門進去，車內空間還很大，我將掉在死者身上
    的安全氣囊拿掉，將死者推出救出。我也沒有注意到方向盤
    ，但是我有確定拿掉安全氣囊，好像拿到車外。」；「我們
    當天沒有鋸車子，因為空間很大，車門是我們到達後才開啟
    的」（上訴卷(二)第40頁）。證人王寶劍既稱：當天沒有鋸車
    子且安全氣囊確定係由其拿到車外，而方向盤係與安全氣囊
    結合一起，故由其證詞亦可判斷當時方向盤確實已與方向機
    柱分離。此外，並有發生車禍當時所拍之相片為證（上訴卷
    (一)第73頁）。另，證人即蘇黎世產物保險股份有限公司之從
    業人員即巫士銘於一審法院審理時，到庭證稱：「（車上當
    時狀況為何？）偏左前側撞擊方向盤螺柱斷離，一般頂多方
    向盤扭曲」；「從來沒有方向盤斷裂」（詳原審卷(一)第165
    、166頁）。由證人巫士銘陳述「方向盤螺柱斷離」，與相
    片所示斷離情形，暨被上訴人所提方向機柱與方向盤連結之
    構造圖（原審卷(一)第136頁），及鑑定人林百福教授證稱：
    「．．．，從照片上發現方向盤是掛在引擎蓋的前方（原審
    卷一第10頁照片），在對照靜態照片（更一卷(一)第43頁），
    發現方向盤要固定在方向機柱上的固定座局部已經壞掉；另
    外一部分殘留在方向機柱的固定螺絲上，我認為這方向機柱
    不是斷裂，是因為方向盤的把手與方向盤的固定座並非一體
    而成，就從方向盤固定座跟把手連結的部分斷裂。．．．」
    、「以紀先生的身體去撞方向盤，不可能會把方向盤撞壞」
    （更(一)卷第96頁反面）等情相互以參，在在證明被上訴人對
    於方向盤把手與中央固定座及方向盤與方向機柱之生產、製
    造及組裝確有缺陷（因方向盤把手與中央固定座非一體成形
    ），欠缺可合理期待之安全性。否則，證人巫士銘不會證稱
    ：「一般頂多方向盤扭曲」；「從來沒有方向盤斷裂」。
(三)、被上訴人提供產品之危險與被害人紀舜周之死亡，是否具有
    相當因果關係？經查：上訴人於　鈞院前審之訴訟代理人一
    再陳稱：「詎料系爭車輛之方向盤於撞擊瞬間，竟發生不當
    斷離，導致方向盤未在固定之位置形成充氣狀態，非但無法
    保護此範圍之頭部免於向前撞擊方向盤硬物之作用，反因方
    向盤脫離機柱後，於撞擊瞬間形同流彈亂竄，撞擊紀舜周之
    頭部右側，導致紀舜周因此重創顱內出血死亡」（詳上訴卷
    (一)第44頁、70、81、98、141、168、194、213及第214頁及
    上訴卷(二)第158頁），而紀舜周致死創傷係「頭部外傷」，
    死因係「顱內出血」，此有卷附之驗屍報告可稽（詳相驗卷
    第24頁）。準此而觀，上訴人於上訴審一再主張方向盤不當
    之斷離乃商品之危險，且因此致被害人頭部受創而顱內出血
    死亡，已甚為明白。再者，方向盤之組成尚包括駕駛座之安
    全氣囊，此事實參諸被上訴人所提供之車主使用手冊第88頁
    之記載即明，且為被上訴人所不爭執。而系爭駕駛座之安全
    氣囊彈開後仍附著於方向盤把手，此亦為雙方所不爭執，並
    有卷附相片所示（詳上訴卷(二))第94頁），而鑑定人林百福
    教授亦證稱：「因為安全氣囊彈開後，它的作用只有千分之
    三秒，從彈開到消氣，不到一秒，…．而且它的作用力是往
    駕駛人額、臉部方向，不是往把手方向」（詳更(一)卷(二)卷第
    113頁反面）。此在互核被害人紀舜周頭面頸部受有右額部4
    ×3公分擦傷、3×2×0.5公分裂傷各乙處。頰部4×2×1公
    分裂傷。頸前部1×6公分、1×4公分擦傷各乙處。右外頸部
    4×8公分擦傷。耳、鼻孔流血（顱內出血現象）及致死創傷
    頭部外傷等相符（詳相驗卷第21、24、25頁）。準此而觀，
    安全氣囊彈出口後，因方向盤中央固定座破損致方向盤把手
    脫離方向機柱，迎向碰擊被害人紀舜周頭部致其受傷而顱內
    出血致死（詳上訴卷(一)第62頁），應可認定。
(四)、上訴人雖又抗辯被害人紀舜周並未繫上安全帶云云。然查：
  1.證人李秋和證稱：「我與死者一起上車時，我有看到死者有
    繫安全帶」（上訴卷(二)第80頁）；證人謝榮祿證稱：「（是
    否見其有無繫安全帶？）當時我到窗邊看，距離三、四公尺
    ，他身體是懸著，應該是有才會這樣」（詳原審卷(一)第123
    頁）。依上開證人李秋和、謝榮祿之證言，在參諸鑑定人林
    百福之證稱：「．．．賓士這種有藥包安全帶就必須要換藥
    包，安全帶才會收回去，．．．」（詳更一卷(二)第117頁正
    面），及互核正承汽車有限公司所提出之估價單包含左安全
    氣囊及左前座安全帶之換修（原審卷(一)第97頁），可知被害
    人紀舜周肇事當時確有繫安全帶。否則，豈有換修安全帶之
    必要。故，被上訴人抗辯顯無理由。雖鑑定人林百福教授以
    事故車之氣囊已作動，但未見安全帶垂放在駕駛座椅上，而
    判斷被害人紀舜周未繫上安全帶，然鑑定人所揭示之新聞畫
    面模糊不清，且未見安全帶並非必然等同未繫安全帶，故其
    鑑定意見，尚非無疑。
  2.鑑定人林百福教授有關方向盤把手脫落，係B車尾門與A車駕
    駛門相互勾纏推擠所致，核其鑑定意見有違論理法則並與客
    觀事實不符，不足為被上訴人就「方向盤把手與中央固定座
    」及「方向盤與方向機柱分離」及「方向盤固定座斷裂」之
    生產、設計、製造、組裝，已符合可合理期待安全性之舉證
    。茲將理由述之如下：
(1)、根據鑑定人林百福教授96年3月所出具之鑑定報告，就A車門
    框寬度及方向盤調整後離地，暨B車尾門寬度及離地距離所
    量測之數據，既然B車尾門寬度最窄處137cm，最寬處155cm
    ，而A車車門框最寬處86cm，依事理及客觀事實判斷，較小
    的門板侵入較大的門框是容易的，反之則難矣。然本件鑑定
    人林百福教授何以判定「B車車尾門侵入A車左前車門內之可
    能性極高」？此判定與其量測數據所顯示之客觀事實不符，
    令人難以認同。又，B車尾門與A車左前門如有拉扯或勾纏應
    如鐘擺而非上下碰撞，況B車尾門長、寬均大於A車左前門之
    長、寬，已被擋住，更不可能侵入B車左前門內。
(2)、96年3月鑑定報告第6頁第6點載：「判定三者之間的夾雜推
    擠拉扯關係是以福特載卡多車尾門與車頂末端相連結的兩個
    門鉸鏈為施力點（如圖7所示）又以賓士E280汽車的方向盤
    把手為受力點（如圖8所示）的情形下，並於相互拉扯、推
    擠及迴轉離心力的雙重作用下，致福特載卡多的車身尾部嚴
    重受損變形、車尾門上方的兩個鉸鏈被拉斷致車尾門被扯下
    ；另賓士E280汽車左前車門門框上端向外扭曲，車門上端門
    鉸鏈被扯斷致左前車門被半扯下，以及方向盤把手被推擠拉
    扯而脫落，如圖9所示」。然查：1.B車尾門既被拉下，已無
    支撐點，如何再與B車左前門拉扯？如何侵入B車左前門內？
    2.A車左前門內駕駛座儀表板及左側戶定，均完整並無碰撞
    之痕跡，鑑定人無視此事實之存在，強加解釋B車尾門侵入A
    車左前門內，實難以自圓其說。3.A車左前門與B車尾門縱有
    拉扯、推擠，並不必然表示B車尾門會侵入A車左前門內。蓋
    ：B車尾門寬度大於A車左前門框，若侵入則B車尾門應會嚴
    重變形扭曲，然根據卷內相片所示，並無B車尾門嚴重變形
    扭曲之事實。4.再者，林百福教授96年3月出具鑑定報告書
    第9頁之圖9所示，B車尾門必須傾斜45度始能侵入A車駕駛內
    ，若然A、B車之間必須有足夠的迴旋空間，方有可能讓B車
    尾門入侵，然由林百福教授於95年3月出具之鑑定報告書第9
    頁之圖所示，A車撞擊C車因反作用力迴轉時，A車之駕駛門
    係與B車右側門接觸，連在一起，試問：於此情況下，豈有
    空間讓B車尾門侵入？顯然林百福教授之鑑定意見，難於自
    圓其說，而令人生合理之質疑。
(3)、有關方向盤把手與方向盤中央固定座分離的可能原因，95年
    3月鑑定報告載：「應與A車駕駛座車門被拉扯下和B車後車
    門被完全扯下及駕駛人身體上多處擦傷及裂傷均有關係。即
    A車方向盤把手之所以脫離中央固定座的可能是被B車車尾後
    門碰撞及推擠後拉扯下來的」（詳鑑定報告書第7頁）。此
    外，鑑定人林百福經詰問後，證稱：「我依據A車駕駛座車
    門框嚴重扭曲變形，車門上鉸鍵也斷了，如果救人，只要打
    破玻璃，撬開門鎖，不需要去破壞鉸鏈、車門框，而要造成
    方向盤機柱脫離，我研判是因為無任何外力介入有可能使方
    向盤脫落，故研判與B車拉扯時，由於B車車尾門碰撞到A車
    方向盤把手而導致方向盤脫落下來」（詳更一卷(二)第116頁
    正面）。然查：
  訴代陳貴德律師對鑑定人詢以B車的車尾有無可能侵入A車的
    駕駛座？鑑定人答：沒有人知道，卻又研判A車與B車拉扯時
    ，由於B車尾門碰撞到A車方向盤把手導致方向盤脫落，不是
    相互矛盾？
  訴代陳貴德律師詢以如果B車尾門侵入A車駕駛座，是否會導
    致駕駛紀先生身體左側受傷？鑑定人稱：「我無法確定，因
    為人隨著車子晃動而有作用力及反作用力的移動問題，只有
    由法醫判定，因為方向盤是固定的，B車的車尾門要打到方
    向盤是比較可能，車尾門是否會打到人，我就無法確定。」
    （更一卷(一)第116頁正面）。既然無法確定是否打到人，為
    何鑑定報告稱與駕駛人身體上多處擦傷有關？難於自圓其說
    。
  鑑定人稱A車在前進檔（D檔）情況下，逆向倒轉，在逆向倒
    轉當中可能A車的左前門去夾住B車的車尾門，此夾住情形造
    成A車左前車門被半扯下，B車車尾門被全扯下（更一卷(二)第
    115頁反面）。既然A、B兩車相夾，則B車尾門此時被扯下，
    亦因A車左前門未被扯下，而將B車尾門檔在門外，此時B車
    尾門如何侵入駕駛座？
  95年3月鑑定報告載方向盤把手脫落可能係B車尾門碰撞及推
    擠後拉扯下來，若然駕駛座車門框應會變形扭曲，左戶定及
    駕駛座內之椅子、儀錶板應會受損，然核閱卷內肇事後之相
    片，左前門雖因左前車頭之撞擊而受擠壓，然門框尚稱完整
    ，駕駛座左戶定、儀錶板並無推擠受損之痕跡，且證人王寶
    劍、巫士銘均證稱駕駛座並無變形（詳上訴卷(二)第39~40頁
    、原審卷(一)第165、166頁），故方向盤把手因B車尾門推擠
    拉扯而脫落之意見，核與現況難謂合。
  訴代陳貴德律師詢以B車的尾門入侵駕駛座，造成方向盤把
    手脫落，B車尾門是否會嚴重扭曲或變形？鑑定人答稱：「
    不會，因為讓方向盤把手脫落，只有上下的力量」（更一卷
    (二)第116頁正面）。然，鑑定人既稱B車尾門已被扯下，如何
    能上下拉扯？
  據上論斷，方向盤把手與方向盤中央固定座分離，應非A、B
    兩車車門相互勾纏，致B車尾門被扯下，與A車方向盤把手碰
    撞推擠造成，洵堪認定。
四、上訴人訴訟代理人徐曉萍律師補充陳述：
(一)、茲就最高法院發回意旨說明如下：
  1.系爭賓士車輛安全氣囊及方向盤之設計、製作、安裝及方向
    機柱與方向盤之組裝是否具備通常可合理期待之安全，應由
    被上訴人就商品之生產、製造或加工、設計並無欠缺，或其
    損害之發生與該商品之欠缺無因果關係，負舉證之責。至於
    上訴人有無違規肇事，係行為人責任歸屬與否之問題，此與
    汽車是否合理正常使用，無必然關係。
  2.被上訴人所輸入經銷之賓士汽車，關於一九九五年六月至一
    九九六年四月所出廠之車型為C、E、S、SL各型車輛，在美
    國、亞洲銷售，因地區溼熱引發安全氣囊彈開之瑕疵，業經
    回收十五萬輛，此有BBC新聞網之報告資料可參，而系爭車
    輛即屬一九九六年出廠之E型車，另訴外人林育德亦因駕駛
    賓士E320車而安全氣囊無法發揮正常功能致受傷，亦有網路
    文章可証（上更(一)證一），足見系爭車輛有安全氣囊上之瑕
    疵。
  3.根據被上訴人於第一審所提出之系爭汽車安全理念簡圖及關
    於可潰縮式方向主機及安全氣囊的設計說明資料，有關車內
    安全設備，屬逃生安全設計者，有「方向盤主機會彎曲，增
    加駕駛者逃生空間」，且依其結構圖所示，「可潰縮式方向
    主機，可吸收所有衝進來的力量，皺摺區可因此而變形或分
    離方向機及方向機柱，即使強烈撞擊，方向盤向內變形量極
    小」「…引爆安全帶及氣囊，45ms時駕駛座充氣完畢，50ms
    時乘客座充氣完畢，80ms時人向前傾」（上更(一)證二），且
    方向盤幾乎不會變形。然系爭車輛撞擊後之實際情況，參諸
    卷內相片所示方向機、方向機柱並未潰縮（詳原審卷(一)第94
    頁），依被上訴人所提供之資料判斷，撞擊後之方向機、方
    向機柱，顯然係在系爭車輛可承受撞擊之範圍內（上更(一)證
    三）。惟，何以於可承受之範圍內發生撞擊，方向盤的固定
    座會與把手連結的部份斷裂？何以方向盤把手會與方向機柱
    及基座分離？應係方向機柱與方向盤組裝不當，所造成缺陷
    及危險。
  4.本件系爭汽車之方向機柱與方向盤設計、製作、組裝不當，
    因欠缺合理期待之安全性，固定予方向盤之安全氣囊瞬間引
    爆，致方向盤把手與方向機柱及基座分離，已為兩造不爭執
    事項（更一卷(三)第35頁不爭執事項四），亦有鑑定人林百福
    於95.5.18鈞院審理中就上訴人代理人提問時證稱「我就要
    求被上訴人提供方向盤固定螺絲讓我了解到底如何固定方式
    ，發現固定方向盤的固定螺絲還是在方向柱的上面，從照片
    上發現方向盤是蓋在引擎蓋的前方（原審卷一第10頁照片）
    ，在對照靜態照片（更一卷(一)第43頁），發現方向盤要固定
    在方向機柱上的固定座已經壞掉，另外一部份殘留在方向機
    柱上的固定螺絲上，我認為這方向機柱不是斷裂，是因為固
    定方向盤的把手與方向盤的固定座非一體而成，就從方向盤
    固定座跟把手連結的部份斷裂」「因為我是從它殘留部分留
    在方向機柱上，這殘留部分是被方向機柱的固定螺絲鎖住，
    所以其他部分，就連在方向盤把手上面，我指的『局部破壞
    』，是指固定座部分相對於整個方向盤。因為『固定座斷裂
    』，所以我說『局部壞掉』」（見更一卷(二)第97頁），是因
    方向盤固定在方向機柱上的固定座斷裂、壞掉，安全氣囊彈
    出口後，方向盤脫離方向機柱，迎向碰擊被害人紀舜周頭部
    ，致其受傷致顱內出血、右額部、頰部、頸前部、右外頸部
    有擦裂傷、耳、鼻孔流血、腹部有內出血現象等，於送醫途
    中宣告不治，此有台灣彰化地方法院檢察署之相驗屍體證明
    書明載直接引起死亡之原因為顱內出血；其驗斷書亦記載頭
    、面頸部「…、三×二×０點五公分裂傷各乙處。頰部四×
    二×一公分裂傷。…﹁（上更(一)證四），茲就前揭二裂傷之
    距離、接觸點比對，與系爭汽車之方向盤之圓形鐵製突出部
    位相符（上更(一)證五），故且方向盤內之安全氣囊彈出，並
    沾有大面積血跡，足見系爭汽車之方向盤有直接撞擊被害人
    紀舜周頭部。方向盤內之安全氣囊彈出，並沾有血跡（見更
    一卷(三)第35頁不爭執事項五），故二者間有因果關係。
  5.上訴人既已就商品之未具備通常可合理期待之安全性（即系
    爭車輛方向盤固定座不當分離），及與消費者所生之損害間
    具有相當因果關係（即死者紀舜周之頭部遭分離之汽車方向
    盤撞擊，致頭部重創，顱內出血死亡）盡舉證責任，上訴人
    自得依消費者保護法第7條至第9條及民法第191條之1規定請
    求被上訴人應負損害賠償責任。被上訴人須舉證證明商品無
    安全或衛生之危險，上訴人無須負商品有安全或衛生上危險
    之相反舉証責任，是對產品瑕疵與因果關係之舉證責任，均
    應由被上訴人負之，除非被上訴人能舉證明其製造過程無瑕
    疵，否則即應依消費者保護法第7條至第9條規定負責。
  6.被上訴人援引95.3台北科技大學車輛工程系鑑定人林百福之
    之鑑定意見書（簡稱系爭鑑定）謂系爭汽車方向盤把手之所
    以脫離方向盤中央固定座，係因與停放路旁之汽車車尾後門
    碰撞、推擠、勾纏拉扯下來…云云，惟查：系爭鑑定意見，
    不足採：
  (1)據財團法人車輛研究測試中心94.12.14函復鈞院「…目前較
    常見之車輛安全防護系統設計，除一般空氣囊、安全帶系統
    ，以期減少因車輛碰撞造成人員傷亡外，另有一種輔助設計
    為方向盤潰縮機構，當車輛碰撞造成乘員之胸部與方向盤接
    觸時，方向機柱將向內潰縮，以減少乘員胸部之衝擊，當胸
    部與方向盤接觸之衝擊力大於設計值時，即發生方向機柱之
    潰縮。因各汽車公司有各自之汽車安全設計理念及設計參數
    ，是否會發生方向盤與方向機柱斷離之情形，應以各汽車公
    司各自之設計理念及設計參數為準。(二)空氣囊之引爆方面，
    一般而言係由ECU（空氣囊電子控制器），依車體所接獲之
    衝擊條件，進行邏輯運算後引爆，展開空氣囊以保護乘員之
    安全。惟因車輛事故之碰撞類型眾多，空氣囊是否引爆仍應
    依汽車公司之汽車安全設計理念及設計參數，及個案撞擊實
    際狀況進行判定。(三)有關來函所提(三)～(五)方面，要研判A、B
    、C車連串撞擊過程中可能之運行狀況，需要相關之事故重
    建計算軟體及包括車體結構特性、車速、方向及事故現場當
    時之輪胎痕跡、碎裂物落地位置、地面摩擦係數……等許多
    資料，才能進行推估，由仿現場資料不足且本中心目前亦無
    此方面之鑑定能量，故相關問題本中心無法研判。」（見更
    一卷(二)第26-27頁）。
  (2)惟系爭鑑定就鈞院囑託待鑑定事項「一依被上訴人賓士公司
    所提出之技術規格，就賓士E280自小客車方向盤與方向機柱
    及方向盤與安全氣囊之構造、組裝暨設計之原理予以說明，
    此外，若發生碰撞時，依汽車的安全設計理念，是否會發生
    方向盤與方向機柱斷離之情形？又一般方向機柱是在何種情
    狀下會發生與方向盤斷離之情形？」，未為綜合研判鑑定，
    且證人林百福一方面或表示「如果有組裝不良話，就是固定
    基座的螺絲沒有栓緊，螺絲有相當長度，方向盤是相當靈敏
    的，如果組裝不良的話，駕駛人應該可以馬上感覺出來，如
    果把手有問題，應該紀先生不敢開。」；一方面或表示「紀
    先生有無碰撞方向盤，這沒有人知道，縱使有，也不會造成
    方向盤把手跟機柱分離。如果需要多少撞擊力才會造成分離
    ，需要母廠提供資料。」證人林百福一方面既肯定財團法人
    車輛研究測試中心94.12.14函覆意見，即是否會發生方向盤
    與方向機柱分離之情形，應以各汽車公司各自之設計理念及
    設計參數為準，即須由被上訴人提出賓士汽車公司之汽車安
    全設計理念及設計參數來研判需要多少撞擊力才會造成方向
    盤與方向機柱分離之情形；一方面卻於被上訴人提出撞擊力
    致方向盤把手跟機柱分離的測試數據之前，以單一人即死者
    紀舜周個人主觀感官判斷，研判本件非組裝不良…云云，率
    為鑑定之結論，是系爭鑑定，實有率斷。
  (3)證人林百福於95.7.17鈞院審理中，上訴人代理人陳貴德律
    師提問時一方面證稱「（A車方向盤把手之所以脫離中央固
    定座，可能係被B車車尾後門碰撞及推擠後拉扯下來的…之
    根據？）我依據A車駕駛座車門框嚴重扭曲變形，車門上鉸
    鏈也斷了，…而要造成方向盤機柱脫離，我研判是因為『無
    任何外力介入』有可能使方向盤脫落，故研判與B車拉扯時
    ，由於B車車尾門碰撞到A車方向盤把手而導致方向盤脫落下
    來。」（請更一卷(二)卷第116頁第10行）；一方面先後於95.
    5.18及95.7.17證稱「可能『有外力介入』造成方向盤把手
    脫落」「（…請問如果『沒有外力介入情況下』，安全氣囊
    彈開後方向盤把手是否會與方向盤機柱分離？）不可能，『
    因為方向盤要跟把手分離，需要相當力量』，不是任何人為
    力量可以造成。」（更一卷(二)第97頁正面第25行、第114頁
    反面第6行至第7行），是證人林百福前後證詞有矛盾，究竟
    該方向盤把手與方向盤機柱分離，方向盤的固定座斷裂，與
    該方向盤接觸之衝擊力大於設計值時而發生方向機柱之潰縮
    有無關聯？系爭鑑定及該鑑定人林百福均未有確信之審認，
    致時而謂『無任何外力介入』有可能使方向盤脫落，時而謂
    「可能有外力介入造成方向盤把手脫落」，殊有未合。
  (4)又證人林百福於95.7.17鈞院審理中證稱「（請研判Ａ車車
    門有無開啟？）當然被開啟，如果沒有被開啟，它的車門框
    及車門上鉸鏈不會嚴重的變形或受損，但開啟大小幅度就無
    法知道。」「（如果車門沒有開啟，Ａ車駕駛座的車門不會
    被半扯下來？）是的，車門框也不會受損。」（更一卷(二)第
    117頁第5行）…云云，惟查：
    上訴人訴訟代理人提出質疑「（本件現場證人稱Ａ車車門
    是他們到達現場才開啟的，駕駛座的空間沒有變形？這事實
    前提存在的話，Ａ車駕駛座車門被拉扯的情形是否受影響？
    請提示鈞院上訴卷第39-40頁）如果車門沒有被打開，就不
    會有被拉扯問題，門框也不會變更，鉸鏈也不會受損。」
    但，據現場證人王寶劍證稱：「駕駛座沒有變形」「死者沒
    有被方向盤壓到，因為空間很大」「我們當天沒有鋸車子，
    因為空間很大，車門是我們到達後才開啟的」（見上訴卷(二)
    第39-40頁）另據現場證人巫士銘於一審法院證稱：「（
    車上當時狀況為何？）偏左前側撞擊方向盤螺柱斷離，一般
    頂多方向盤扭曲」；「從來沒有方向盤斷裂」「方向盤螺柱
    斷離」「（你到現場座位是否有變形？）儀表板至座位有一
    、二公尺，身體不致夾住」（詳原審卷(一)第165、166頁）。
    是依現場證人王寶劍證稱「車門是我們到達後才開啟的」，
    則前揭鑑定假設之前提事實有誤，遽鑑定人林百福倒果為因
    ，以車門框變形而謂車門被打開，兩車車門相互勾纏住，致
    使方向盤把手與方向盤中央固定座分離云云，是前揭鑑定報
    告，不實在。再鑑定人林百福復於96年3月就上訴人質疑
    有關賓士E280的右前車門與福特載卡多貨車車尾門有無相互
    勾纏的可能性函覆鈞院謂﹂賓士E280汽車的左前車門車身處
    的門框尺寸如圖1及圖2所示：車身處門框高約為95cm、最寬
    處約為86cm。…而福特載卡多貨車車尾門的寬度，最窄處為
    137cm，最寬處為155cm，…賓士E280汽車左前車門車身門框
    處最寬處顯然已超過福特載卡多貨車車尾門寬度（137cm和
    155cm）的一半以上，故可判定福特載卡多貨車車尾門侵入
    賓士E280汽車左前車門內之可能性極高云云」（請參閱96.2
    .12車輛鑑定報告書第7頁第5、6行），惟查：
    本件福特載卡多貨車之車尾門寬度（最窄處為137cm，最寬
    處為155cm），既大於賓士E280汽車左前車門車身門框處（
    最寬為86cm），自不可能發生福特載卡多貨車車尾門侵入賓
    士E280汽車左前車門內，賓士E280汽車車門開啟，致方向盤
    把手與福特載卡多貨車車尾拉扯之情形。是本件鑑定人林百
    福假設之前提事實，有錯誤，故鑑定人林百福認定兩車車門
    相互勾纏住，車門被半扯下來，致使方向盤把手與方向盤中
    央固定座分離之情形云云，根本不存在。從而，系爭鑑定意
    見書，不足採信。為明真相，請鈞院依兩造合意之順序囑託
    工業技術研究院機械工業研究所再為鑑定。
  (5)前揭鑑定謂「從車上安全帶的緊繃狀態以及驗屍報告書內所
    載之駕駛人之致命的傷害為顱部內出血，據此判斷，駕駛人
    於車禍發生前未繫有安全帶之可能性極高…」云云，惟查：
    據台灣彰化地方法院檢察署之相驗屍體證明書明載直接引起
    死亡之原因為顱內出血；因方向盤連安全氣囊脫離，下巴係
    直接撞擊位置，造成該處4×2×1之裂傷，下巴裂傷較深、
    上額裂傷較淺，且安全氣囊大面積的沾染血跡，亦見系爭汽
    車之方向盤直接撞擊被害人紀舜周頭部。台灣彰化地方法院
    檢察署之相驗報告書勘驗屍體載「左肩胛上部十乘四公分擦
    傷」（詳上訴卷(三)第8頁第2行），但系爭鑑定報告未說明紀
    君身上有無在撞擊時，因為安全帶發揮緊束作用，拉住其身
    體所造成的擦傷等痕跡。況證人李秋和、謝榮祿分別證稱「
    （當時紀舜周有無繫安全帶）？…答：有。…」「（問：是
    否見其有無繫安全帶？）答：當時我到窗邊看距離約3、4公
    尺他身體是懸著，應該是有才會這樣」（詳原審卷(一)第121
    、123頁），顯見被害人紀舜周於車禍時確實繫有安全帶。
五、被上訴人則抗辯稱：上訴人就系爭汽車依消費者保護法規定
    請求損害賠償，依舉証責任分配之法則，上訴人自應就其實
    際受到損害、系爭汽車具有瑕疵或危險，及該瑕疵或危險與
    上訴人之損害間具有因果關係三項負舉證責任，惟上訴人對
    於紀舜周係遭斷離之方向盤強力撞擊頭部後顱內出血死亡，
    以及系爭汽車之安全氣囊有瑕疵等主張，於原審稱係安全氣
    囊打斷紀舜周之頸部動脈，上訴後改稱係臚內出血，不僅對
    死者死亡原因之主張先後不一，更遑論舉証証明死者死亡之
    原因為何及與被上訴人所銷售車輛瑕疵間有何因果關係。又
    經法務部法醫研究所92年6月30法醫理字第0920001975號函
    覆鑑定結果，既無從判斷死者頭部之傷係方向盤脫落所致，
    則上訴人即無從証明方向盤在撞擊時脫落並撞擊死者頭部導
    致臚內出血，且該鑑定結果亦引用台灣彰化地方法院檢察署
    驗斷書記載，顯然死者致命之傷害不止臚內出血一端，尚有
    內出血現象，如果上訴人就死者紀舜周死亡之原因，無從証
    明係撞擊何物所致，即難謂被上訴人所銷售車輛有何瑕疵，
    且因該瑕疵與死者之死亡間有因果關係存在。再者，系爭車
    輛於88年3月10日肇事撞毀後，上訴人並未保留，已將系爭
    汽車改裝後出售他人，致無從勘驗系爭汽車之方向盤或安全
    氣囊之設計、製造及安裝有何瑕疵之處，此不利益即應由負
    舉證責任之之上訴人承擔。又紀舜周於事故發生時，係以極
    高速之狀態下行駛系爭汽車，其既未合理使用系爭汽車，則
    因而所造成之危險，自不應由被上訴人負責等語，並聲明求
    為駁回上訴人於原審之請求及假執行之聲請。
六、於本院補充抗辯；
(一)、上訴人主張系爭車輛之安全氣囊及方向盤之設計製作組裝不
    當，欠缺合理期待之安全性，否則，不會斷離，唯查：鑑定
    證人林百福教授稱：
  1.「…除了參考法院全案卷宗及紀先生網站資料，我就要求被
    上訴人提供方向盤的固定螺絲讓我暸解到底如何固定方式，
    發現固定方向盤的固定螺絲還是在方向柱的上面，從照片上
    發現方向盤是掛在引擎蓋的前方，在對照靜態照片，發現方
    向盤要固定在方向機柱上的固定座局部已經壞掉，另外一部
    分殘留在方向機柱的固定螺絲上我認為這方向機柱不是斷裂
    ，是因為方向盤的把手與方向盤的固定座並非一體而成，就
    從方向盤固定座跟把手連結的部分斷裂，所以機柱並沒有斷
    裂，螺絲沒有脫落，以鈞院囑託訊問第一項的事實不符合，
    我們沒有說明方向盤機柱是在何種情況下會與方向盤斷離。
    因為車上只有坐紀先生及他的友人，紀先生自己操作方向盤
    ，以紀先生的身體去撞方向盤，不可能會把方向盤撞壞。紀
    先生駕駛座的車門框嚴重扭曲變形，依此判斷，可能有外力
    介入，造成方向盤把手脫落」。
  2.「（問：你在鑑定時候，有發現固定座已經局部壞掉?）因
    為我是從它殘留部分留在方向機柱上，這殘留部分是被方向
    機柱的固定螺絲鎖住，所以其他部分，就連在方向盤的把手
    上面，我指的局部斷裂，是指固定座部分相對於整個方向盤
    。因為固定座斷裂，所以我說局部壞掉。」「（問：之前是
    否鑑定過賓士車）有的，大概一、二十台」「（問：固定座
    與固定機柱有無分離）固定座被螺絲鎖住那塊沒有分離，沒
    有被鎖住部分就脫離沒有在上面。」
  3.「（問：這種分離情形，有無組裝不當所造成?）不會，如
    果有的話，我想紀先生並非第一次開車，一定會發現，因為
    方向盤那個地方很靈敏。」
  4.「（問：你剛才說駕駛座的車門框有嚴重扭曲，但證人王寶
    劍說駕駛座沒有變形?）車門框不僅變形，連上面鉸練也脫
    落，還有靠近駕駛座的車門玻璃不見了，如果要救人只是撬
    開車門，不會破壞鉸鍊」。（以上見95年5月18日準備程序
    筆錄）。
  5.「（問：請問如果沒有外力介入情況下，安全氣囊彈開後方
    向盤把手是否會與方向盤機柱分離?）不可能，因為方向盤
    要跟把手分離，需要相當力量，不是任何人為力量可以造成
    。紀先生有無碰撞方向盤，這沒有人知道，縱使有，也不會
    造成方向盤把手與機柱分離…」。
  6.「問：如果方向盤、固定座組裝不良情況下，遇到碰撞有無
    可能方向盤把手與機柱分離? 」如果組裝不良的話，就是固
    定基座的螺絲沒有栓緊，螺絲有相當的長度，方向盤是當靈
    敏的，如果有組裝不良的話，駕駛人應該可以馬上感覺出來
    ，如果把手有問題，應該紀先生不敢開。」
  7.「問：方向盤把手中心的固定座與方向機柱的固定座兩者之
    間如果組裝不良的話，在安全氣囊彈開後，是否會造成方向
    盤把手中心的固定座與方向機柱固定座分離? 」不會，因為
    安全氣囊彈開後，它的作用只有千分之3秒，從彈開到消氣
    ，不到1秒，只有千分之3秒不會有律師所說的問題發生，而
    且它的作用力是往駕駛人額、臉的方向，不是往把手的方向
    」（以上見95年7月17日準備程序筆錄）。
(二)、嗣因上訴人對於林教授之鑑定報告及陳述意見，仍有質疑，
    兩造之訴訟代理人再約同到達台北科技大學 (95年12月19日
    日)，由林教授以模型車說明撞擊情形，可謂已詳加說明釋
    疑，上訴人仍執詞質疑，要求實車比對，經兩造會同林教授
    為實車比對後，林教授提出「車門勾纏比對鑑定報告書」（
    96年2月），略以「賓士E280汽車左前車門車身門框處最寬
    為86cm，顯然已超過福特載卡多貨車車尾門寬度 (137cm和
    155cm)的一半以上，故可判定福特載卡多貨車車尾門侵入賓
    士E280汽車左前車門內之可能性極高。」，且「從貴院先前
    所提供卷宗內之照片得知，賓士E280左前車門門框上端向外
    扭曲，以及左前車門門鉸鏈上端被扯斷，致左前車門被半扯
    下；依此情況研判，賓士E280汽車於猛烈衝撞C車 (速利汽
    車)及騎樓水泥柱後，反彈時產生一順時針方向的迴轉，在
    迴轉過程中，賓士E280汽車左前車門與車身夾住載卡多貨車
    的車尾門，又賓士E280汽車在迴轉過程中所產生的迴轉離心
    力，再加上和福特載卡多車尾門間之夾雜，如此一來一往，
    快速且複雜的推擠情況下，兩車門相互推擠致兩車門互被半
    扯下和全扯下。判定可能以賓士E280汽車的左前車門門框上
    端和上端門鉸鏈為支點 (如圖6、7所示)、而以福特定載卡
    多車尾門與車頂末端相連結的兩個門鉸鏈為施力點 (如圖8
    所示)，又以賓士E280汽車的方向盤把手為受力點 (如圖6所
    示)的情形下，並於相互拉扯、推擠及迴轉離心力的雙重作
    用下，致福特載卡多的車身尾部嚴重受損變形、車尾門上方
    的兩個門鉸鏈被扯斷致車尾門被扯下；另賓士E280汽車左前
    車門門框上端向外扭曲，車門上端門鉸鏈被扯斷致左前車門
    被半扯下，以及方向盤把手被推擠拉扯而脫落，如圖9所示
    。」，其說明至為詳盡，已極盡推求之能事。
(三)、由以上說明，方向盤把手於連續猛烈撞擊中斷離，確係外力
    介入，係駕駛人未合理使用車輛所致，系爭車輛之安全氣囊
    及方向盤之設計製作組裝並無不當，應無欠缺合理期待之安
    全性之情形。
(四)、又紀舜周先生未繫安全帶，且未合理使用系爭車輛：
  1.台北科技大學車輛工程系林百福教授提出的鑑定報告書略以
    「綜合結論4、A車在方向盤上的安全氣囊，應在方向盤自方
    向機柱斷離前即已正確觸發作動，發揮作用無誤。…5、從
     車上安全帶的緊繃狀態以及驗屍報告書內所載之駕駛人之
     致命的傷害為顱部內出血，據此判斷，駕駛人於車禍發生
     前未繫有安全帶之可能性極高。」。
  2.於95年7月17日準備程序，證人林百福證稱「紀先生當時沒
    有繫安全帶，因為中華賓士車很早就有安全帶的鎖扣藥包設
    置，當安全氣囊彈開之前，這個藥包會先炸開，用安全帶把
    人鎖住在坐椅上，第二個才會讓安全氣囊作動，首先是鎖扣
    的藥包，接著才是安全氣囊，我為什麼判斷紀先生沒有繫安
    全帶，是因為我們看紀先生車子的照片在安全帶地方並不是
    很明顯，我又特別上網去看紀先生的網站，後來網站發現紀
    先生確實沒有繫安全帶，理由是安全帶沒有拉出來，安全帶
    鎖扣還在車子的中柱上面，一般有繫的話，安全帶拉出多少
    ，就會伸多少，不會收回去，人即使出來，也不會收回去，
    賓士車這種有藥包安全帶就必須要換藥包，安全帶才會收回
    去，我就發現就在原來的位子，我發現紀先生如繫安全帶的
    話，安全帶應該會依紀先生原來的所拉位置，垂釣在那裡不
    會縮會去，按照判斷如果沒有繫安全帶受到撞及，駕駛人首
    先會彈起，撞到前擋風玻璃或車內後視鏡，不會撞到方向盤
    ，」，另林教授並檢附由紀先生紀念網頁（http://www.kai
    suchou.org/html/files.htm）擷取之台視新聞影帶38秒處
    畫面，顯示事故車之氣囊已作動，但未見安全帶垂放在駕駛
    座椅上。更能證明紀先生於肇事時，確實未繫安全帶。
  3.證人賴敏陞於鈞院前審到庭結證稱「左肩胛後方的擦傷，非
    安全帶所致。因為安全帶綁在前方，不會致後面肩胛骨受傷
    。那是撞擊後反彈所造成的。」 (見鈞院前審卷，即91年12
    月3日準備程序筆錄)，紀君身上沒有因為繫安全帶導致在撞
    擊時，安全帶拉住其身體造成的擦傷等痕跡。顯示其未繫安
    全帶，是相當明確的事實。
  4.綜上，紀先生協同友人參加應酬，應有飲酒，卻於回程中以
    超高速行駛（肇事後碼表停在105KM/H，顯示車速肇事時車
    速在105公里以上，其行駛之道路並非高速公路），卻因路
    況不明，失控連續嚴重猛烈撞擊停於路旁之兩輛車輛及騎樓
    水泥柱，致該二車近乎全毀，其未合理使用系爭車輛，實無
    庸置疑。
(五)、對台北科技大學車輛工程系林百福教授出具之鑑定報告書及
    其供述證據，上訴人雖又稱「對方向盤把手與方向盤中央固
    定座分離，係A、B兩車車門相互勾纏，致B車尾門被拉下，
    與A車方向盤把手碰撞推擠造成，就客觀現狀而言，係屬不
    可能。」，唯查：
  1.本件鑑定人之鑑定報告說明甚詳，並到庭接受上訴人之質疑
    詢問，亦能就疑難詳為解析，清楚說明，並無任何疑義，且
    兩造之訴訟代理人約同到達台北科技大學，由林教授以模型
    車說明撞擊情形，可謂已詳加說明釋疑，上訴人仍執詞質疑
    ，要求實車比對，兩造再會同林教授為實車比對後，並由林
    教授提出「車門勾纏比對鑑定報告書」，實測車輛車門寬度
    、距地高度等等，詳加說明撞擊之情形，極盡鑑定說理解析
    之能事，若任令上訴人泛言空指客觀現狀係屬不可能，即係
    對鑑定人專業之不尊重，且亦無任何科學上的依據以佐證上
    訴人之主張，其不可採，應明如觀火。
  2.就紀舜周顱內出血致死之原因，上訴人雖主張：安全氣囊彈
    出後，因方向盤脫離方向機柱，迎向碰擊被害人紀舜周頭部
    致其受傷而顱內出血致死。茲駁斥如下：
  (1)證人賴敏陞於鈞院前審到庭結證稱：「死者是因為頭、頸、
    腹部承受外力所造成傷害之外傷致死。傷害造成內出血而死
    。死者的顱內出血是主要的致死原因。腹腔內出血也可能會
    造成死亡。」（本院上訴審卷(一)第100-101頁），顯然紀先
    生肇事後所受傷害，除了顱內出血外，也有腹腔內出血的情
    形，即腹腔出血，此嚴重之撞擊造成腹腔內重要器官破裂出
    血，亦為紀先生死亡之原因之一。
  (2)再依鑑定人即台北科技大學車輛工程系林百福教授提出的鑑
    定報告書略以「綜合結論4、A車在方向盤上的安全氣囊，應
    在方向盤自方向機柱斷離前即已正確觸發作動，發揮作用無
    誤。…5、從車上安全帶的緊繃狀態以及驗屍報告書內所載
    之駕駛人之致命的傷害為顱部內出血，據此判斷，駕駛人於
    車禍發生前未繫有安全帶之可能性極高。」可見，安全氣囊
    已正確觸發，發揮作用，可惜紀先生未繫安全帶，又因高速
    行駛失控之後，造成連續多次嚴重撞擊，才會造成顱內出血
    及腹腔出血之致命傷害，安全氣囊之保護只有一次性（並應
    佐以繫安全帶），在連續撞擊中，氣囊在達到條件後引爆做
    為防護後，即喪失防護功能，本件係紀先生在未繫安全帶的
    情形下，連續多次撞擊正及及側面嚴重撞擊，實非方向盤所
    附安全氣囊所能防護。上訴人主張因方向盤於安全氣囊彈出
    後，脫離方向機柱，迎向碰擊紀先生之頭部而導致其顱內出
    血，純係臆測，與事實不符。
  (3)又於95年7月17日準備程序，證人林百福證稱：「（問：提
    示上訴人於94.5.5提出之爭點整理狀 (證物四)台灣彰化地
    方法院檢察署之驗斷書及 (證物五)同款汽車方向盤之圓形
    鐵製突出部位，請就驗斷書其上記載、面頸部「…，三×二
    ×0點五公分裂傷各乙處。頰部四×二×一公分裂傷。…」
    ，該二裂傷之距離比對，本件汽車方向盤之圓形鐵製突出部
    位有無可能與頭部碰觸？）方向盤上的安全氣囊作動速度非
    常快，只有千分之三秒，所以，紀先生要撞到方向盤機會不
    大，因為安全氣囊會會先漲起因為有碰撞，安全氣囊才會觸
    發。安全氣囊作動要有相當的重力加速度，所以撞擊力道要
    相當大，紀先生當時沒有繫安全帶，因為中華賓士車很早就
    有安全帶的鎖扣藥包設置，當安全氣囊彈開之前，這個藥包
    會先炸開，用安全帶把人鎖住在坐椅上，第二個才會讓安全
    氣囊作動，首先是鎖扣的藥包，接著才是安全氣囊，我為什
    麼判斷紀先生沒有繫安全帶，是因為我們看紀先生車子的照
    片在安全帶地方並不是很明顯，我又特別上網去看紀先生的
    網站，後來網站發現紀先生確實沒有繫安全帶，理由是安全
    帶沒有拉出來，安全帶鎖扣還在車子的中柱上面，一般有繫
    的話，安全帶拉出多少，就會伸多少，不會收回去，人即使
    出來，也不會收回去，賓士車這種有藥包安全帶就必須要換
    藥包，安全帶才會收回去，我就發現就在原來的位子，我發
    現紀先生如繫安全帶的話，安全帶應該會依紀先生原來的所
    拉位置，垂釣在那裡不會縮會去，按照判斷如果沒有繫安全
    帶受到撞及，駕駛人首先會彈起，撞到前擋風玻璃或車內後
    視鏡，不會撞到方向盤，如果有繫安全帶，臉部就會往方向
    盤方向但安全氣囊會保護，另外，紀先生的座椅枕頭有往前
    作動，表示汽車座椅枕頭保護頸椎的安全裝置也作動。」「
    （徐曉萍律師問：固定方向盤把手中心固定座，有局部毀損
    ，是否會造成本件方向盤圓形鐵製突出位置，會接觸駕駛座
    的頭、臉部？如地檢署驗斷書所示傷害？）不會，因為安全
    氣囊已經作用了，要再撞到方向盤圓形鐵製突出位置，沒有
    機會。」其論述甚詳，亦符合下述證人之說明。
  3.證人賴敏陞於鈞院前審到庭證稱：「死者是因為頭、頸、腹
    部承受外力所造成傷害之外傷致死。傷害造成內出血而死。
    死者的顱內出血是主要的致死原因。腹腔內出血也可能會造
    成死亡。就屍體外觀所見，造成其頭、頸部受傷的可能原因
    是撞擊到擋風玻璃。腹部的傷是撞擊到方向盤的位置。我這
    樣的判斷的理由是我看到現場照片，當時的速度應該是蠻快
    的。高速行使狀態瞬間停止，因為慣性定律的問題，車上的
    乘客會有拋出的情形，所以人會往前衝，他的頭會往前、上
    的方向衝出去，所以腹部會撞到方向盤，頭部會到擋風玻璃
    。死者頭部是有少許的裂傷，大部分是擦傷，所以撞擊的部
    分，應該是廣泛的平面的東西，而不是尖銳的。頭部的傷可
    以排除是方向盤所致。…左肩胛後方的擦傷，非安全帶所致
    。因為安全帶綁在前方，不會致後面肩胛骨受傷。那是撞擊
    後反彈所造成的。」「因為頭部有裂傷、有擦傷，我根據裂
    傷判斷死者頭部有撞擊到玻璃及玻璃裂開後的裂痕」，(上
    訴審卷(二)第101頁)，紀君身上沒有因為繫安全帶在撞擊時，
    安全帶拉住其身體造成的擦傷等痕跡，顯示其未繫安全帶，
    林教授所陳「按照判斷如果沒有繫安全帶受到撞及，駕駛人
    首先會彈起，撞到前擋風玻璃或車內後視鏡，不會撞到方向
    盤」「為安全氣囊已經作用了，要再撞到方向盤圓形鐵製突
    出位置，沒有機會。」與證人賴敏陞所稱「因為頭部有裂傷
    、有擦傷，我根據裂傷判斷死者頭部有撞擊到玻璃及玻璃裂
    開後的裂痕」「死者頭部是有少許的裂傷，大部分是擦傷，
    所以撞擊的部分，應該是廣泛的平面的東西，而不是尖銳的
    。頭部的傷可以排除是方向盤所致」，可以相互佐證，上訴
    人之主張，委無可採之處。
七、原審斟酌兩造之攻擊防禦方法後，以無證據證明被上訴人在
    設計、生產、製造上，有何安全或衛生上之危險，且據台灣
    彰化地方法院檢察署88年相字第197號相驗卷宗顯示死者駕
    駛系爭車輛超高速不當行駛失控而肇事，未合理使用系爭車
    輛，因而所造成之危險，不應由被上訴人負，且系爭車輛於
    肇事撞毀後，上訴人並未保留，且已重新改裝後另行出售他
    人，已無從勘驗系爭車輛之方向盤或安全氣囊之設計、製造
    及安裝有何瑕疵之處，而駁回上訴人於原審之請求，上訴人
    不服原判決，提起上訴並擴張請求如前述，於本院再更正聲
    明如下；(一)原判決應予廢棄。(二)被上訴人應給付上訴人乙○
    ○新台幣（下同）13,882,231元，及其中5,882,231元自起
    訴狀繕本送達翌日起；其餘8,000,000元自91年1月30日起，
    均依年息5%計算利息。(三)被上訴人應給付上訴人甲○○12,5
    73,187元，及其中3,573, 187元自起訴狀繕本送達翌日起；
    其餘9,000,000元自91年1月30日起，均依年息5%計算利息，
    (四)被上訴人應給付甲○○、乙○○218萬6953元及自起訴狀
    繕本送達翌日起至清償日止，按年息5%計算之利息，(五)前三
    項聲明上訴人願供擔保，請准宣告假執行，歷審訴訟費用由
    被上訴人負擔；被上訴人則答辯聲明求為：駁回上訴，歷審
    訴訟費用費用由上訴人負擔。(六)如受不利益之判決，請准上
    訴人供擔保免為假執行。
八、兩造不爭執之事實如下：
(一)、紀舜周於86年1月向被上訴人（即為賓士汽車之代理商、商
    品經銷者、輸入者）購買賓士Ｅ280型、車牌號碼為ON－997
    7之自小客車乙輛 (下稱系爭汽車）。
(二)、紀舜周於88年3月10日凌晨一時許，駕駛系爭汽車行經彰化
    縣和美鎮○○路時，不慎撞及停放路旁如肇事現場圖所示Ｂ
    車後再撞擊Ｃ車。
(三)、紀舜周因本件車禍致顱內出血、右額部、頰部、頸前部、右
    外頸部有擦裂傷、耳、鼻孔流血、腹部有內出血現象等，於
    送醫途中宣告不治。
(四)、系爭汽車之方向盤把手與方向機柱及基座分離。
(五)、方向盤內之安全氣囊彈出，並沾有血跡。
(六)、本件事故發生，死者車子碼錶停格時速為105公里。
(七)、以上，並有診斷證明書、台灣彰化地方法院檢察署相驗屍體
    證明書、戶籍謄本附卷足稽暨經本院調取彰化地方法院檢察
    署88年度相字第197號案卷及卷內車輛肇事現場圖核閱無訛
    ，前開事實均足採信，並採為本院判決之基礎。
九、本件爭點：(一)系爭賓士車輛安全氣囊及方向盤之設計製作是
    否欠缺，未具通常安全合理之期待？系爭汽車方向機柱與方
    向盤之組裝是否不當？(二)紀舜周是否繫安全帶及合理使用系
    爭車輛？(三)紀舜周顱內出血致死之原因？
(一)、按「從事設計、生產、製造商品或提供服務之企業經營者應
    確保其提供之商品或服務，無安全或衛生上之危險；企業經
    營者違反前述義務，致生損害於消費者或第三人者，應負連
    帶賠償責任，但能證明其無過失者，法院得減輕其賠償賁任
    。此為92年1月22日修正公布前消費者保護法第7條第1、3項
    所明定，再輸入商品之企業及從事經銷之企業，依同法第8
    、9條規定，與第7條所定規定之商品製造人負連帶賠償責任
    。至所謂具有「安全或衛生上之危險」為何，修正前消費者
    保護法本法並未設有定義性之規定，惟依92年7月8日修正前
    消費者保護法施行細則第5條明定：商品於其流通進入市場
    ，或服務於其提供時，未具「通常可合理期待之安全性」者
    ，為本法第7條第1項所稱：「安全或衛生上之危險」。是就
    此「通常可合理期待之安全性」之不確定法律觀念，自應以
    就商品或服務之標示說明、商品或服務可期待之合理使用或
    接受、商品或服務流通進入市場或提供之時期等情事綜合判
    定（修正前及現行消費者保護法施行細則第5條規定參照）
    。參諸歐洲共同市場於1992年6月29日發布之「關於商之一
    般安全性」指令第2條b項明定：「安全產品係指包括耐用期
    間，在通常或合理的預見可能使用狀態下」，可知消費者保
    護法之立法精神，係在確保消費者依據原設計目的而為合理
    使用，在此種使用目的範圍內，若發生危險結果，應由商品
    製造人負責；反之，若係商品使用因不當或濫用產品所致之
    危害，則應由消費者自行負擔，並藉此平衡消費者或商品使
    用之權益及企業之發展，此由現行消費者保護法第5條第2款
    明定：「合理使用」及89年5月5日增訂施行之民法第191條
    之1第1項亦明定「以商品之合理使用或清費所致之損害」亦
    足徵之。
(二)、第查：任何損害賠償責任不論係本於侵權行為而生，或係本
    於債務不履行，或係本於消費者保護法之規定，皆應以加害
    原因與損害之間具有因果關係為其要件，此點於成立商品製
    造人損害賠償責任之情形亦無例外。此由修法前、後之消費
    者保護法第7條第3項規定，「企業經營者違反前二項規定，
    致生損害於消費者．．．」，其中「致」字即代表應有因果
    關係之存在。再本件事故發生後，89年5月5日修正施行之民
    法第191條之1第1項已增訂：「商品製造人因其商品之通常
    使用或消費所致他人之損害，負賠償責任。但其對於商品之
    生產、製造或加工、設計並無欠缺或其損害非因該項欠缺所
    致或於防止損害之發生，已盡相當之注意者，不在此限」；
    另同條第4項亦規定：「商品輸入業者，應與商品製造人負
    同一之責任」此項為保護商品使用人，使受害人免於證明繁
    雜商品生產、製作、設計過程是否有所欠缺及損害與欠缺間
    是否具有因果關係之規定，於本案雖非斟酌適用之餘地，但
    「受害人依民法第191條之1規定請求商品輸入業者與商品製
    造人負同一之賠償責任，固無庸證明商品之生產、製造或加
    工、設計有欠缺，及其損害之發生與該商品之欠缺有因果關
    係，以保護消費者之利益，惟就其損害之發生係因該商品之
    「通常使用」所致一節，仍應先負舉證責任。於受害人證明
    其損害之發生與商品之通常使用具有相當因果關係前，尚難
    謂受害人之損害係因該商品之通常使用所致，而令商品製造
    人或商品輸入業者就其商品負侵權行為之賠償責任。本件上
    訴人始終未能證明其所受之左手手掌傷害，與系爭氣囊之使
    用間，有何相當因果關係存在，揆諸首揭說明，其請求被上
    訴人負賠償責任，即非有據。」，此有最高法院93年台上字
    第989號民事判可資決參照，故不論係消費者保護法第7條、
    第8條或民法有關商品製造人（包括經銷商、商品輸入及服
    務業者）損害賠償責任，自仍應以消費者或商品使用人依商
    品通常、合理使用所致之損害，及損害與商品之合理使用間
    具有相當之因果關係為其前提要件，合先敘明。
(三)、至就本件肇事人紀舜周先生，是否未合理使用系爭車輛一節
    ，上訴人雖主張系爭車輛肇事時，系爭汽車之方向盤不當斷
    裂，且安全氣囊亦未適時發揮其緩衝保護之功能，致紀舜周
    遭斷離之方向盤強力撞擊頭部、顱內出血死亡，又被上訴人
    未於其印製之「車主使用手冊」上就上開瑕疵為警告標示及
    緊急處理危險方法，顯未盡產品使用說明義務，亦有指示上
    之瑕疵云云，並據其提出相片、新聞資料、修護估價單、病
    歷、錄影帶、車主使用手冊節本為證。然查：
　1.依華僑產物公司汽車肇責調查報告表所載：系爭汽車於事故
    發生後，死者車子碼錶停格時速為105公里（原審卷第1宗第
    83頁）；此為兩造所不爭執，可見死者於肇事前行駛車速已
    達此一時速，參諸彰化縣警察局填製之道路交通事故調查報
    告表亦顯示：肇事路段，限速僅40公里，可見紀舜周應已超
    速。再紀舜周駕駛系爭車輛，係沿彰化縣和美鎮○○路，由
    西向東行駛，行經彰美路3段245號前，因超速失控撞擊停放
    在245號前騎樓地之B車，再撞擊停放在彰美路3段243號騎樓
    地之C車，撞擊後系爭車輛車頭全毀，B車車尾全毀，C車車
    板金全毀，此亦經彰化縣警察局道路交通事故調查報告表記
    載明確，再由紀舜周肇事後車停之位置，已脫離正常車道之
    外，車頭亦由路肩向右偏向東南方，現場擦地痕起點亦位於
    路肩之右側與245號鐵門前之騎樓地距1.9公尺，由現場圖肇
    事後停車及擦地痕之位置暨車損之情形綜合以觀，可知A車
    當時未在車道正常行駛中，而係駛出快車道邊線且失控衝向
    路肩並撞及騎樓前之停車。另訴外人王宗雄於前開相驗案件
    偵查中，亦稱：伊住彰美路3段243號，聽到巨響，下樓查看
    ，發現樓下鐵捲門及鋁門破裂，而伊之自小客車QC-0862（
    即Ｃ車）亦被撞進屋內等語（見前開相驗卷第12頁），另NO
    -8108號自小貨車車主謝富吉之兄謝榮祿於警詢及偵查中亦
    供稱：當晚NO-8108號自小客貨車係停放在彰美路3段245號
    前騎樓地，車頭向著245號鐵門，靜止不動，約在88年3月10
    日1時許，聽到一聲巨響，小自客貨車車尾板金全毀（相卷
    第11正、反面），亦證系爭車輛肇事時係連續撞擊，且撞擊
    力道甚大，再輔以上訴人提出之照片、相驗卷中之照片暨保
    險公司檢附之照片（原審一卷93、94、112頁）可知紀舜周
    之駕車車頭全毀，且集中在左前方，另駕駛座之車門亦嚴重
    毀損，扭曲變形，車窗玻璃破碎無跡，足證系爭車輛於肇事
    時除正面撞擊外，駕駛座亦受嚴重之側面撞擊，又依系爭車
    輛於肇事後送交修護清單（原審一卷第95-104頁）亦可看出
    ：系爭車輛前部及左側之主要結構零件有汰換或修理之情形
    ，是系爭車輛既先撞及停於騎樓之兩部車輛，復撞入民宅致
    毀及屋內之家具，足證紀舜周當時因駕車失控致有連續嚴重
    之撞擊。
  2.又本件經彰化地方法院檢察署送台灣省彰化縣區車輛行車事
    故鑑定委員會鑑定結果亦認：本案紀舜周係駕駛自小客車超
    速行駛且駛出快車道邊線衝撞慢車道停車，此有鑑定函一份
    附於本院前審卷一第54頁足稽，證人即彰化地方法院檢察署
    檢驗員賴敏陞亦於本院前審到庭證稱：「…就屍體外觀所見
    ，造成其頭、頸部受傷的可能原因是撞擊到擋風玻璃。腹部
    的傷是撞擊到方向盤的位置。我這樣的判斷的理由是我看到
    現場照片，當時的速度應該是蠻快的。高速行使狀態瞬間停
    止，因為慣性定律的問題，車上的乘客會有拋出的情形，所
    以人會往前衝，他的頭會往前、上的方向衝出去，所以腹部
    會撞到方向盤，頭部會撞到擋風玻璃。死者頭部是有少許的
    裂傷，大部分是擦傷，所以撞擊的部分，應該是廣泛的平面
    的東西，而不是尖銳的。頭部的傷可以排除是方向盤所致。
    」「因為頭部有裂傷、有擦傷，我根據裂傷判斷死者頭部有
    撞擊到玻璃及玻璃裂開後的裂痕」 (見本院上訴卷(一)第100-
    101頁），證人賴敏陞既為從事法醫檢驗之專業人員，其依
    死者受傷之部位及傷勢與現場照片相互比對，研判死者當時
    係高速疾駛中瞬間停止，並因慣性作用而頭部往前撞到擋風
    玻璃、腹部撞到及方向盤致傷，與前述碼錶停留之時速及前
    揭彰化縣警察局填製之道路交通事故調查報告表所載不謀而
    合，上訴人徒以其非車輛專業人員，質疑其證詞，自不足採
    。
　3.雖上訴人又引台灣省車輛行車事故覆議鑑定委員會鑑定意見
   ，謂無超速之情，然鑑定意見固將上開台灣省彰化縣區行車
    事故鑑定委員會函刪除「超速」二字，但鑑定證人即台灣省
    車輛行車事故覆議鑑定委員會張清賢已到庭證稱：本件沒有
    留下煞車痕，我們認為未注意車前狀況且自行失控就足以釐
    清本件肇事責任，所以才刪除「超速」，失控原因很多，有
    時是酒醉、疲勞駕駛、路況不熟等（本院上訴人卷(二)第41頁
    ）；可見覆議鑑定委員會鑑定意見，對於肇事之原因亦認定
    係因紀舜周駕車失控所致，自不足據以認定紀舜周有通常合
    理使用車輛之認定。上訴人徒以台灣省車輛行車事故覆議鑑
    定委員會覆議結果已刪除超速二字，顯見死者駕駛系爭車輛
    肇事時未超速，及由同車之李秋和受傷不嚴重足見撞擊力道
    不大云云，均非可取。綜上所述，可知紀舜周當時未通常、
    合理使用系爭車輛，難謂其駕駛行為已符合相當自我之責任
    要求。
(四)、系爭賓士車輛安全氣囊及方向盤之設計製作是否欠缺，未具
    通常安全合理之期待？系爭汽車方向機柱與方向盤之組裝是
    否不當？上訴人雖主張：系爭車輛之安全氣囊及方向盤之設
    計製作組裝不當，欠缺合理期待之安全性，否則，不會斷離
    ，然查：
  1.系爭車輛於88年3月10日肇事撞毀後，上訴人已將該車重新
    改裝另行出售他人，故無從實地勘驗及鑑定系爭車輛之方向
    盤或安全氣囊之設計、製造及安裝有無瑕疵及是否有組裝不
    良及欠缺通常之安全效用。
  2.又因兩造就本件事故之發生及方向機柱及安全氣囊之設計、
    製作及組裝是否欠缺合理之安全期待，有無瑕疵可指，互有
    爭執，本院嗣即依當事人造合意選定鑑定機關即國立台北科
    技大學車輛工程學系作為鑑定單位，並檢附本案卷證、交通
    事故調查報告表、事故現場圖、車損畫面、錄影帶等資料委
    請該機關進行鑑定：方向盤柱斷離之原因及A車（即死者紀
    舜周駕駛之ON-9977號自用小客車）、B車（訴外人謝榮祿駕
    駛之NO-8108號自小客貨車）、C車（訴外人王宗雄駕駛之QC
    -0862號）於事故前車停位置、行向、及事故所處位置，試
    擬及研判本件車禍撞擊之過程及A、B和C車於連串撞擊中可
    能的運行情況等，經鑑定單位斟酌全案卷證並參考建築物之
    坐落朝彰美路向右上傾斜、路寬、騎樓地寬、路肩及騎樓地
    間距、各車車重及車長、停放位置、現場照片、擦地痕處、
    道路交通事故調查表等資料後，就本案車輛碰撞前後之運行
    狀況及方向盤脫離方向機柱兩部分分析如下：
  (1)根據各車碰撞後損毀情況來研擬出事故前A車之行駛方向與B
    、C車之停放位置和方向，以及三車之撞擊型態、撞擊過程
    及撞擊後之運行軌跡，即A車撞及B車後，繼續推擠B車中又
    撞擊C車，致C車碰撞到騎樓柱，使A車產生一順時鐘方向的
    反作用力，又再次撞B車，且強制A車倒車行駛並拐過B車，
    並於到達B車左側時，A車之右車身再碰撞到水銀燈柱及路標
    柱後才停下，其撞擊之力道頗難估計，…又A車除受兩度的
    重撞擊力外，此撞擊力還讓A車於前進檔的進行模式中，產
    生一順時針方向的反方用力，致使A車被強制倒車，同時又
    碰撞到B車，再碰撞到水銀燈及路標等兩柱後方停止。
  (2)至方向盤脫離方向柱之分析，則依90年上64號卷(一)第73、11
    7頁背面的方向盤照片和本院94年上更(一)第43頁所示之系爭
    同款汽車方向盤正反面之照片察覺到：固定方向盤在方向機
    柱上的中心固定應已斷裂，此因固定座之一部分在脫離的方
    向盤把手上，而另一部分仍留在方向機柱上，亦即固定方向
    盤的螺絲仍被鎖在方向機柱上未斷。只是方向盤把手脫離了
    其中心固定座（參原審卷(一)第10頁a照片）。其綜合結論並
    認定：
   A車駛離車道並朝向B車及C車停置之方向撞擊過去，A車先
     撞及B車再撞C車，及C車撞及騎樓柱後，A車產生一順時鐘
     方向的反作用力，使A車強制倒車行駛，A車由B車右側拋拐
     到B車左側時，又再度碰撞推擠B車後，在B車左側與水銀燈
     柱及路標柱間停下來。
   由於撞擊力道過猛，故在反作用力的作用下，A、B兩車車
     門相互勾纏住，致使B車尾門完全被扯下，A車駕駛座車門
     也被半扯下，且方向盤把手與方向盤中央固定座分離。
   A車在方向盤上的安全氣囊，應在方向盤自方向機柱斷離前
     即已正確觸發作，發揮作用無誤。因方向盤中央固定座的
     殘留部分仍被方向盤固定螺絲鎖住固定在方向機柱上。
   從車上安全帶的緊繃狀態以及以驗屍報告內所載之駕駛人
     之致命傷害為顱部內出血，據此判斷，駕駛人於車禍發生
     前未繫有安全帶之可能性極高。（詳方向盤脫離方向機柱
     鑑定報告書第5-7頁所載，參本院更一卷第74-76頁及鑑定
     書後附碰撞示意圖、車輛碰撞前後運行情況模擬圖、各車
     碰撞損傷位置圖）。
  3.雖上訴人又援引蘇黎世產物保險公司業務人員巫士銘於原審
    證稱：「偏左前側撞擊方向盤螺柱斷離，一般頂多方向盤扭
    曲」、「從來沒有方向盤斷裂」「方向盤螺柱斷離」（見原
    審卷(一)第165、166頁）及證人謝榮祿稱：「方向盤斷了」等
    語（原審卷(一)第123頁）；另依被上訴人逃生安全設計，依
    其結構圖顯示即使強烈撞擊，方向盤向內變形量極小（原審
    卷(一)第135、136頁）；而本件車輛撞及後，方向盤及方向機
    柱並未潰縮，另依財團法人車輛研究測試中心94年12月4日
    回函亦載明：「目前較常見之安全防護系統設計，除氣囊及
    安全帶外，另有一種輔助設計為方向盤潰縮機構，當車輛碰
    撞造成乘員之胸部與方向盤接觸時，方向盤機柱將向內潰縮
    ，以減少乘員胸部之撞擊，當胸部與方向機盤接觸之衝擊力
    大於設計值時，即發生方向機柱之潰縮」，故認本件撞撞擊
    後之方向機、方向機柱，顯然係系爭車輛可承受撞擊之範圍
    內，且本件方向盤把手與中央固定座非一體成形，在在證明
    被上訴人對於方向盤把手與中央固定座及方向盤與方向機柱
    之生產、製造及組裝云云，但本件方向盤及方向機柱由照片
    係無法分辨，此業據鑑定證人林百福到庭證述無訛（見本院
    卷(二)第117頁反面），另系爭賓士車輛之車損情況只能證明
    紀舜周駕車受到了多次的撞擊，但由於缺少撞擊當時與其他
    兩車間的撞擊角度、距離及車輛的速度和加速度等重要證據
    ，僅憑最終路碼表停在105km/hr之單一數據，無法推測系爭
    車輛在事故過程中所承受的準確撞擊力量，亦經台北科技大
    學95年3月鑑定報告書第7頁詳述明確（見本院卷第76頁），
    上訴人所謂本件撞擊後之方向機、方向機柱，顯然係系爭車
    輛可承受撞擊範圍云云，尚乏客觀之依據。
  4.再證人巫士銘及證人謝榮祿之證詞，充其量只能證明方向盤
    有損，不能據以證明其原因為何，又就本院囑託鑑定之事項
    ：即依被上訴人公司就E-280型小車方向盤與安全氣囊之構
    造、組裝暨設計之原理，是否會發生方向盤與方向機柱斷離
    之情形？在何種情狀下會發生？雖未經台北科技大學就鑑定
    結果為答覆，但此乃因鑑定人經詳酌全案卷證、紀舜周先生
    網站之資料及要求被上訴人提供方向盤的固定螺絲後，發現
    固定方向盤的固定螺絲還是在方向柱的上面，從照片上發現
    方向盤是掛在引擎蓋的前方（原審卷一第10頁照片），再對
    照靜態照片（本院更審卷一第43頁），發現方向盤要固定在
    方向機柱上的固定座局部已經壞掉，但另外一部分則殘留在
    方向機柱的固定螺絲上，顯示方向機柱不是斷裂，而係因為
    方向盤的把手與方向盤的固定座並非一體而成，故從方向盤
    固定座跟把手連結的部分斷裂。所以方向機柱並沒有斷裂與
    本院囑託訊問第一項的事實不符，故未就方向盤機柱是在何
    種情況下會與方向盤斷離作說明。且當時因為車上只有坐紀
    先生及他的友人，紀先生自己操作方向盤，以紀先生的身體
    去撞方向盤，不可能會把方向盤撞壞。再者，紀先生駕駛座
    的車門框嚴重扭曲變形，依此判斷，可能有外力介入，造成
    方向盤把手脫落等情，此業據鑑定證人即林百福教授到庭證
    述屬實，就上訴人訴訟代理人進一步詢問：「固定座與固定
    機柱有無分離？」，亦據林百福教授進一步證稱：「固定座
    被蠟絲鎖住那塊沒有分離，沒有鎖住的部分就脫離」。問：
    「這種分離情形，有無組裝不當所造成？」則稱：「不會，
    如果有的話，我想紀先生並非第一次開車，一定會發現，因
    為方向盤那個地方很靈敏」，雖上訴人訴訟代理人又以證人
    林百福所稱駕駛座車門框有嚴重扭曲，與證人王寶劍證稱說
    駕駛座沒有變形不符，而質疑其鑑定之結果及證詞之正確性
    ，但紀舜周之駕車車門框不僅變形，連上面鉸練也脫落，還
    有靠近駕駛座的車門玻璃不見了，如果要救人只是撬開車門
    ，不會破壞鉸鍊等情，此業據經證人林百福證述綦詳，並援
    引原審卷一第94頁照片為憑（本院更審卷(二)第96反面及97頁
    正面）；參諸彰化和美分局警員林明賢於本院前審亦證稱：
    伊到現場時，死者車況即圖所示，車頭部分凹損，救人時，
    沒有破壞車內的狀況，另隨後趕到之救護人即證人王寶劍亦
    證實：當時要救人車門有拉開，施救時，並沒有鋸車子，因
    為空間很大（參本院上訴審卷(二)38、40頁），可見員警及救
    護人員既未破壞駕駛座之車門框，車門之鉸鏈亦非因施救所
    撬落，則證人王寶劍等救護人員，於施救時既僅當時拉開車
    門，並未撬鋸車門，衡情當不致使車門框及鉸練因之變形或
    脫落，況證人王寶劍並非從事車輛工程之專業人員，其就細
    部之車門框、鉸鏈是否脫落未及注意，亦屬常情，故不能以
    其前揭證詞即率爾否認證人林百福證詞及台北科技大學前開
    鑑定之結論。
  5.雖上訴人又質疑安全氣囊彈開後，方向盤把手是否會與方向
    盤機柱分離？然此部分已經證人林百福於本院95年7月17日
    證實：「不可能，因為方向盤要跟把手分離，需要相當力量
    ，不是任何人為力量可以造成。紀先生有無碰撞方向盤，這
    沒有人知道，縱使有，也不會造成方向盤把手與機柱分離…
    」；就上訴人訴訟代理人問：如果方向盤、固定座組裝不良
    情況下，遇到碰撞有無可能方向盤把手與機柱分離？亦再次
    重申：「如果組裝不良的話，就是固定座的螺絲沒有栓緊，
    螺絲有相當的長度，方向盤是當靈敏的，如果有組裝不良的
    話，駕駛人應該可以馬上感覺出來，如果把手有問題，應該
    紀先生不敢開。」另就方向盤把手中心的固定座與方向機柱
    的固定座兩者之間如果組裝不良的話，在安全氣囊彈開後，
    是否會造成方向盤把手中心的固定座與方向機柱固定座分離
    ？亦明確答覆：「不會，因為安全氣囊彈開後，它的作用只
    有千分之3秒，從彈開到消氣，不到1秒，只有千分之3秒不
    會有律師所說的問題發生，而且它的作用力是往駕駛人額、
    臉的方向，不是往把手的方向」（以上見本院更審卷(一)第11
    3頁反面-114頁）；由前述證人林百福之證詞及鑑定報告書
    互核對照，益證本件方向機把手中心的固定座及方向機柱固
    定座之所以分離，並非因被上訴人設計或組裝不良所造成，
    亦非因安全氣囊彈開所肇致。
  6.上訴人雖又稱「對方向盤把手與方向盤中央固定座分離，係
    A、B兩車車門相互勾纏，致B車尾門被拉下，與A車方向盤把
    手碰撞推擠造成，就客觀現狀而言，係屬不可能，並以B車
    在肇事前停放位置跟路肩是傾斜的，如果根據證人林百福所
    述撞擊之後B車車頭往前，應該是撞擊如附圖245大門，而非
    停留藍色實線位置，顯然證人推論錯誤云云：
  (1)然查：此係因A車衝撞B車底盤後，B車右側後車輪被抬起，B
    車左側後車輪變成一個支點。造成B車往左邊方向朝著跟A車
    行駛推擠方向推過去。因為從現場圖看，擦地痕只有一個位
    置，所以我研判到後來左後輪也被A車抬起，整個B車被A車
    推往A車衝撞的方向等情，業據證人林百福證述明確。就上
    訴人訴訟代理人陳貴德律師進一步以B車的左後車輪是支點
    ，因為B車車長與B車車寬相差大約三倍，如果B車受A車右後
    側衝撞，依其作用力，應順時鐘方向往前衝？而非證人所述
    逆時鐘方向往前衝？且B車如因遭A車衝撞往前，手煞車拉起
    ，依理應有很長的擦地痕跡，但警繪現場圖，並未顯示有很
    長的擦地痕跡，詢問鑑定人其鑑定是否與事證不符？亦據鑑
    定證人林百福詳證稱：「照力學觀點，不是看車長車寬，而
    是依撞擊點的受力點及作用力的方向。假設說A車是撞到B車
    右後輪車身位置，而且應該90度位置才比較有可能產生順時
    鐘方向衝撞，但實際上B車後輪都鎖住，這種情況下，是否
    會造成B車沿順時鐘方向衝是有問題的」「另因為A車是撞到
    B車瞬間是插在B車底盤下方，所以右後車輪就被抬高，因為
    左側車門還在地面上，插上去之後，因為A車又往前衝，力
    道又大，後來連B車的左後輪也被抬起來，所以造成擦地痕
    不長，只有在未被瞬間抬起前有擦地痕跡」，此有本院95年
    7月17日準備程序筆錄足參。
  (2)再上訴人雖又以固以B車車尾不可能侵入A車駕駛座，並以95
    年3月之鑑定報告記載：方向盤把手脫落可能係B車尾門碰撞
    及推擠後拉扯下來，若然駕駛座車門框應會變形扭曲，左戶
    定及駕駛座內之椅子、儀錶板應會受損之痕跡，然本件門框
    尚完整，證人王寶劍、巫士銘均證稱駕駛座並無變形，故鑑
    定結與現況難謂吻合云云，然證人王寶劍、巫士銘之證詞只
    是就駕駛座外觀為概略之陳述，不能以此即否認車門框有無
    受損，且系爭賓士車之駕駛座車門框確已變形、鉸鏈也脫落
    等情，已有現場照片足參（原審卷(一)第94頁），並經證人林
    百福證述如前，再就A車車門如何被扯下，亦據林百福教授
    到庭證述稱：「A車的車門被半扯下，車門沒有掉，因為車
    門都用上下兩個鉸鏈固定住車門，因上鉸鏈被半扯下，下鉸
    鏈沒有被扯下。是在A車撞到C車停下來後因反作用力的關係
    使A車在前進檔（D檔）情況下，逆向倒轉，在逆向倒轉當中
    ，可能A車的左前門去夾住B車的車尾門，此夾住情形造成Ａ
    車左前車門被半扯下，B車車尾門被全扯下，且該二車之車
    門係在車外勾住，兩個車門的勾住，是由於A、B車太靠近，
    故兩車門在A、B 車之間的狹小空間勾住，所以A車的左邊由
    左往右邊順時鐘方向旋轉，且由A車駕駛座車門框嚴重扭曲
    變形，車門上鉸鏈也斷了，如果救人，只要打破玻璃，撬開
    門鎖，不需要去破壞鉸鏈、車門框，而要造成方向盤機柱脫
    離，若無任何外力介入有可能使方向盤脫落，故研判與B車
    拉扯時，由於B車車尾門碰撞到A車方向盤把手而導致方向盤
    脫落下來」，至就B車的車尾門如果侵入駕駛座，造成方向
    盤把手脫落，B車的車尾門是否會嚴重扭曲或變形？亦證稱
    ：「不會，因為讓方向盤把手脫落，只有上下的力量」，另
    就A車車門有無開啟及變形之問題，又再次證稱：A車車門有
    被開啟，如果沒有被開啟，它的車門框及車門上鉸鏈不會嚴
    重的變形或受損，…且如果車門關著，車子從側面撞來，鉸
    鏈不會斷掉，因為鉸鏈縱使用到車子壞掉，只會有門鉸鏈的
    間隙鉸鏈不會掉下來，因為鉸鏈是固定車身上，又是非常堅
    固，也是車子的保安零件，如果車門沒有開啟，A車車門不
    會有被半扯下，車門框、鉸鏈也不會受損等語，再就本件本
    件汽車方向盤之圓形鐵製突出部位有無可能與紀舜周頭部碰
    觸？亦稱：方向盤上的安全氣囊作動速度非常快，只有千分
    之3秒，所以紀先生要撞到方向盤機會不大，因為安全氣囊
    會先漲起，因為有碰撞，安全氣囊才會觸發。安全氣囊作動
    要有相當的重力加速度，所以撞擊力道要相當大等語，此有
    本院95年7月17日準備程序筆錄附卷足稽。
  7.雖上訴人又以證人王寶劍稱車門係渠等到達後才打開，否認
    證人林百福之證詞及鑑定之正確性，但如果A車車門沒有被
    打開，就不會有被拉扯之問題，門框也不會變更，鉸鏈也不
    會受損，至於車門開啟大小幅度就無法知道，且如果車門開
    啟，後方有車直接撞到車門，車門鉸鏈會斷掉，甚至車門都
    會飛起，門框是否變形，要看到撞擊點、施力點才能正確判
    斷出。如果車門關著，車子從側面撞來，鉸鏈不會斷掉，因
    為鉸鏈縱使用到車子壞掉，只會有門鉸鏈的間隙鉸鏈不會掉
    下來，因為鉸鏈是固定車身上，又是非常堅固，也是車子的
    保安零件，業據證人林百福證述如前，就上訴人詢問：「如
    果車門沒有開啟，Ａ車駕駛座的車門不會被半扯下來？」，
    亦證稱「是的，車門框也不會受損」，就上訴人訴訟代理人
    進一步問：本件現場證人稱A車車門是他們到達現場才開啟
    的，駕駛座的空間沒有變形？這事實前提存在的話，A車駕
    駛座車門被拉扯的情形是否受影響？又再度證實：如果車門
    沒有被打開，就不會有被拉扯問題，門框也不會變形，鉸鏈
    也不會受損（本院卷(二)第116頁反面）；是由系爭車輛駕駛
    座車門框變形及鉸鏈亦斷掉等情，可知A車確有被開啟碰撞
    之情，至於王寶劍之證詞只能證明其當時因急於救人，而逕
    開車門搶救，對於在其開門前之車門情形如何，已無法證明
    ，故不能以王寶劍之前揭證詞，即率然否認本件鑑定結論之
    正確性。
  8.復查，因上訴人再以B車尾門寬度大於A車左前門，否認B車
    尾門侵入A車駕駛座之可能，並對於台北科技大學前開鑑定
    報告及林百福之證詞，仍有疑義，兩造之訴訟代理人再約同
    到達台北科技大學 (95年12月19日)，由鑑定人以模型車說
    明撞擊之情形，後因上訴人要求實車比對，兩造乃會同鑑定
    人以同型之賓士車及福特載卡多貨車為實車比對後，由鑑定
    人於96年2月間提出「車門勾纏比對鑑定報告書」 (96年2月
    ) ，略以：「賓士E280汽車左前車門車身門框處最寬為86cm
    ，顯然已超過福特載卡多貨車車尾門寬度 (137cm和155cm)
    的一半以上，故可判定福特載卡多貨車車尾門侵入賓士E280
    汽車左前車門內之可能性極高。」，且「從貴院先前所提供
    卷宗內之照片得知，賓士E280左前車門門框上端向外扭曲，
    以及左前車門門鉸鏈上端被扯斷，致左前車門被半扯下；依
    此情況研判，賓士E280汽車於猛烈衝撞C車 (速利汽車)及騎
    樓水泥柱後，反彈時產生一順時針方向的迴轉，在迴轉過程
    中，賓士E280汽車左前車門與車身夾住載卡多貨車的車尾門
    ，又賓士E280汽車在迴轉過程中所產生的迴轉離心力，再加
    上和福特載卡多車尾門間之夾雜，如此一來一往，快速且複
    雜的推擠情況下，兩車門相互推擠致兩車門互被半扯下和全
    扯下。判定可能以賓士E280汽車的左前車門門框上端和上端
    門鉸鏈為支點 (如圖6、7所示)、而以福特定載卡多車尾門
    與車頂末端相連結的兩個門鉸鏈為施力點 (如圖8所示)，又
    以賓士E280汽車的方向盤把手為受力點 (如圖6所示)的情形
    下，並於相互拉扯、推擠及迴轉離心力的雙重作用下，致福
    特載卡多的車身尾部嚴重受損變形、車尾門上方的兩個門鉸
    鏈被扯斷致車尾門被扯下；另賓士E280汽車左前車門門框上
    端向外扭曲，車門上端門鉸鏈被扯斷致左前車門被半扯下，
    以及方向盤把手被推擠拉扯而脫落，如圖9所示。」其鑑定
    結論則為：「方向機把手的脫落，是因為賓士E280汽車左前
    車門與車身夾住福特載多卡貨車車尾門所致，其間之關連性
    極大，與95年3月之「方向盤脫離方向機柱」之模擬分析完
    全吻合，此亦有『車門勾纏比對鑑定報告書』一份附卷可參
    ，核台北科技大學前後二份鑑定既經鑑定人反覆模擬分析，
    並依量測數據、車損實況及以實車測量車門寬度、距地高地
    及方向盤把手上下高低和前後深度的調整位置、迴轉離心力
    及受力點相互比對而得，已極盡推求之能事，其結論自具有
    相當之專業性，堪足採信。
  9.雖上訴人固又以證人林百福於本院95年7月17日稱要造成方
    向盤機柱脫離，我研判是因為「無任何外力介入」有可能使
    方向盤脫落（見本院更一卷(二)第116頁第10-11行）；於95年
    5月18日及95年7月17日準備程序則又同時證稱：沒有外力介
    入情況下，安全氣囊彈開後方向盤把手是否會與方向盤機柱
    分離？則稱不可能，前後證詞有矛盾，顯未有確信之審認云
    云，然證人林百福於95年5月18日即證述稱：可有外力介入
    ，造成方向盤把手脫落（本院更一卷(二)第96頁反面）；於同
    年7月17日準備程序亦稱：「方向盤要跟把手分離，需要相
    當力量，不是任何力量可以造成，紀先生有無碰撞方向盤，
    這沒有人知道，縱使有，也不會造成方向盤把手跟機柱分離
    」（本院更一卷(二)第113頁反面第6-8行）；嗣於答覆上訴人
    訴訟代理人詢問時，雖引用「因為無任何外力介入有可能使
    方向盤脫落」，但緊接著又說明：研判與B車拉扯時，由於B
    車車尾門碰撞到A車方向盤把手而導致方向盤脫落下來等語
    （本院更一卷(三)116頁）；由其證人先後二次之證詞及其全
    文通觀可知，其所謂無任何外力可能使方向盤脫落，依其真
    意應係指「若無相當之外力介入，方向盤應無脫落之可能」
    ，故不能證人一時用詞之問題，即否認其證詞之真正。
  10.復查：本件安全氣囊確有啟動，且黏著方向盤的安全氣囊是
    在正常位置上，亦分據證人陳惠娟、林明賢警員證述明確（
    原審卷(一)195頁、本院上訴審卷(二)第38頁、39頁），核與林
    百福前開證詞所證，安全氣囊有作動一節相符，又安全帶與
    安全氣囊，因電腦程度已寫好，不可能發生安全氣囊作動，
    安全帶未作動的情形，亦據林百福教授證述明確（本院更一
    審卷(二)第116頁反面）；職故，由前揭鑑定報告及證人林百
    福、交通事故鑑定委員會鑑定意見書及覆議鑑定委員會鑑定
    人張清賢證稱本件事故係死者自行失控及林明賢、陳惠娟之
    證詞互核以觀，可知系爭賓士小客車方向盤之把手，應係紀
    舜周自行駕車失控連續猛力撞擊B車、C車兩部停車及騎樓水
    泥柱、造成與中央基座脫離，實係外力介入之結果，難謂系
    爭車輛之安全氣囊及方向盤之設計製作組裝有何不當或欠缺
    合理期待之安全性之情形。
(五)、就紀舜周先生有無繫安全帶及合理使用系爭車輛：
  1.依台北科技大學車輛工程系林百福教授提出的鑑定報告書，
    已敘明：A車在方向盤上的安全氣囊，應在方向盤自方向機
    柱斷離前即已正確觸發作動，發揮作用無誤。…另從車上安
    全帶的緊繃狀態以及驗屍報告書內所載之駕駛人之致命的傷
    害為顱部內出血，據此判斷，駕駛人於車禍發生前未繫有安
    全帶之可能性極高，業如前述。
  2.雖上訴人又提出依系爭車輛修繕估價單上載，左安全氣囊、
    左前安全帶均有換修（原審卷(一)第97頁），主張紀舜周有繫
    安全帶，但估價單並非正式收據，與實際修理情形是否一致
    ，並非無疑，且當時負責修理系爭賓士車輛之修理人員已離
    職，且因車禍變成植物人，已無法到庭作證等情，復經證人
    即正承汽車有限公司曾能鎮到庭證述屬實（原審卷(二)第34頁
    ）；而安全氣囊作動，安全帶亦會作動，這是電腦程式寫好
    的，又經證人林百福證述無訛（本院卷(二)第117頁反面）；
    是本件安全氣囊既已觸發作動，故一併換修安全帶換修，與
    情理亦無不合，故不能單憑估價單上有記載安全帶換修一項
    ，即推論死者必有攜帶安全帶。至證人李秋和於原審雖證稱
    ：紀舜周有繫安全帶（原審卷(一)第122頁）；但李秋和於本
    院前審坦稱：伊一上車就睡覺，事情發生的過程伊都不知道
    ，伊是被送到醫院後才清醒的（本院上訴審卷(二)第80頁）；
    是證人既因喝酒一上車就睡覺，就車禍之經過亦一無所知，
    且迄至送醫後始清醒，就紀舜周有無繫安全帶一節，其又何
    能清楚記憶或注意之？況證人李秋和與紀舜周屬為舊識之同
    學，其證詞是否客觀、中立，亦非無疑，至證人謝榮祿雖亦
    證稱：當時伊從窗邊看距離約3、4公尺，看到紀舜周的身體
    是懸著，應該有繫安全帶才這樣（原審卷(一)第123頁）；然
    證人謝榮祿所言，乃其個人判斷之詞，未可逕採，再中華賓
    士車因設有安全帶鎖扣藥包之設置，當安全氣囊彈開之前，
    這個藥包會先炸開，並用安全帶把人鎖住在坐椅上，第二個
    才會讓安全氣囊作動，首先是鎖扣的藥包，接著才是安全氣
    囊，但由其紀先生車子的照片在安全帶地方並不是很明顯，
    後來由紀舜周先生紀念網站，亦發現紀先生確實沒有繫安全
    帶，理由是安全帶沒有拉出來，安全帶鎖扣還在車子的中柱
    上面，一般有繫的話，安全帶拉出多少，就會伸多少，不會
    收回去，人即使出來，也不會收回去，賓士車這種有藥包安
    全帶就必須要換藥包，安全帶才會收回去，但因我發現紀先
    生如繫安全帶的話，安全帶應該會依紀先生原來的所拉位置
    ，垂吊在那裡不會縮回去，按照判斷如果沒有繫安全帶受到
    撞及，駕駛人首先會彈起，撞到前擋風玻璃或車內後視鏡，
    不會撞到方向盤，另外紀先生的座椅枕頭有往前作動，表示
    汽車座椅頭枕保護頸椎的安全裝置也作動」等情，業據鑑定
    證人林百福證述綦詳，並檢附由紀先生紀念網頁（http://w
    ww.kaisuchou.org /html/files.htm）擷取之台視新聞影帶
    38秒處畫面，顯示事故車之氣囊已作動，但未見安全帶垂放
    在駕駛座椅上之照片二紙為憑（詳本院更一卷(二)第117頁、
    更一卷(三)第12頁回函及第50、51頁），由此亦證台北科技大
    學之鑑定及證人林百福證稱紀先生應未繫安全帶，並非無憑
    。
  3.上訴人雖又以法部法醫研究所92年6月30日函文記載：紀先
    生左肩胛上部10×4公分之擦傷，主張死者有繫安全帶云云
    ，然依法醫研究所前函係依彰化地方法院檢察署驗斷書記載
    而來（參本院上訴卷(三)第7-8頁），而死者左肩胛處之擦傷
    ，依驗斷書所載係在左肩胛後方處（詳相驗卷第25頁）；法
    醫證人賴敏陞於本院前審復已到庭結證稱「就屍體外觀所見
    ，造成其頭、頸部受傷可能是撞擊到擋風玻璃，腹部的傷是
    撞擊到方向盤的位置…左肩胛後方的擦傷，非安全帶所致。
    因為安全帶綁在前方，不會致後面肩胛骨受傷。那是撞擊後
    反彈所造成的。」 (見本院上訴審卷(二)101頁）此外，紀舜
    周身上亦無因為繫安全帶導致在撞擊時，安全帶拉住其身體
    造成之擦傷等痕跡，顯示證人林百福研判其未繫安全帶，應
    屬可採。
  4.至上訴人雖又以財團法人車輛研究測試中心94.12.14.已函
    覆稱：要研判要研判A、B、C車連串撞擊過程中可能之運行
    狀況，需要相關之事故重建計算軟體及包括車體結構特性、
    車速、方向及事故現場當時之輪胎痕跡、碎裂物落地位置、
    地面摩擦係數……等許多資料，才能進行推估，由仿現場資
    料不足且本中心目前亦無此方面之鑑定能量，故相關問題本
    中心無法研判。」（見本院更一字(二)第26-27頁），但本件
    台北科技大學在此情況下卻貿然鑑定，並研判非組裝不良，
    其鑑定報告失之輕率云云，然台北科技大學前開鑑定結果，
    除依本院卷送之相關證據資料為參考外，並根據量測數據、
    車損實況，並以同型車輛實地模擬B車車尾門侵入A車左前車
    門之可能性，而獲致A車把手之脫落，係因A車左前門夾住B
    車車尾門所致，且二者間之關連性極大之結論，自具有相當
    之可憑性及專業性，參酌本件另送台灣省彰化區車輛行車事
    故鑑定委員會及台灣省車輛行車事故覆議鑑定委員會鑑定結
    果，亦一致認本件事故係因紀舜周未通常駕駛系爭車輛所造
    成，故不能單以財團法人車輛測試中心未受理鑑定，即否認
    台北科技大學鑑定之結論。再本件紀舜周駕車方向盤把手之
    所以脫離中央固定座，係因撞擊力道過猛及與B車車門相互
    勾纏所致，安全氣囊確有作動及正常發揮作用，復據經台北
    科技大學詳鑑如前，此外又無證據足以證明本件危害結果之
    發生係因商品之通常使用所造成或其二者間有何相當之因果
    關係，被上訴人因之抗辯系爭賓士車輛安全氣囊及方向盤之
    設計製作並無欠缺，其方向機柱與方向盤之組裝亦無不當，
    即屬可採。
　5.次按，上訴人雖又以被上訴人所輸入經銷之賓士汽車，關於
  　1995年6月至1996年4月所出廠之車型為C、E、S、SL各型車
    輛，在美國、亞洲銷售，因地區溼熱引發安全氣囊彈開之瑕
    疵，業經回收45萬輛，此有BBC新聞網之報告資料可參，而
    系爭車輛即屬1996年出廠之E型車，另訴外人林育德亦因駕
    駛賓士E320型車而安全氣囊無法發揮正常功能致受傷，亦有
    網路文章可證，足見系爭車輛亦有安全氣囊上之瑕疵云云。
    惟查其所提出之新聞資料及網路文章，或記載BBC對外來網
    路內容不負責任及安全氣囊提早彈開問題或係消費者個人意
    見，自不足據以證明本件系爭車輛亦有相同缺陷問題或有如
    上訴人所主張方向盤斷離、安全氣囊未發揮保護作用之瑕疵
    存在。上訴人另又稱：被上訴人所輸入之車輛有安全氣囊對
    於使用上危險，未於明顯處為任何警告標誌或在使用手冊上
    作指示警告，亦有產品之瑕疵云云。然查，被上訴人輸入汽
    車之車主使用手冊中第89至91頁中對安全氣囊之使用已有詳
    盡之說明，並敘明在意外事件中啟動之安全氣囊必須更換，
    即只具一次之保護性，而本件系爭車輛肇事時係連續撞及二
    部車輛，自不能認死者之傷害係第一次撞擊時安全氣囊未發
    揮作用所致。
  6.再查，上訴人於原審固又稱係安全氣囊打斷紀舜周之頸部動
    脈，上訴後改稱係臚內出血，對死者死亡原因之主張先後不
    一，已難認其就因果關係之主張，何者為可取。況經法務部
    法醫研究所92年6月30日法醫理字第0920001975號函覆鑑定
    結果，亦無從判斷死者頭部之傷係方向盤脫落所致，證人賴
    敏陞於本院前審亦已到庭結證稱：「死者是因為頭、頸、腹
    部承受外力所造成傷害之外傷致死。傷害造成內出血而死。
    死者的顱內出血是主要的致死原因。腹腔內出血也可能會造
    成死亡。就屍體外觀所見，造成其頭、頸部受傷的可能原因
    是撞擊到擋風玻璃。腹部的傷是撞擊到方向盤的位置。…死
    者頭部是有少許的裂傷，大部分是擦傷，所以撞擊的部分，
    應該是廣泛的平面的東西，而不是尖銳的。頭部的傷可以排
    除是方向盤所致（本院上訴審卷(二)第101頁）；另就方向盤
    把手中心固定座，局部毀損是否會造成方向盤圓形鐵製突出
    位置，接觸到駕駛座頭、臉部？造成如地檢署驗斷書所示之
    傷害？亦據鑑定人即林百福教授證述稱：不會，因為安全氣
    囊已經作用了，要再撞到方向盤圓形鐵製突出位置，沒有機
    會等語無訛（本院更一卷(二)第117頁反面），是安全氣囊之
    保護既只有一次性（並應佐以繫安全帶），在連續撞擊中，
    氣囊在達到條件後引爆做為防護後，即喪失防護功能，上訴
    人空言主張：因方向盤於安全氣囊彈出後，脫離方向機柱，
    迎向碰擊紀先生之頭部而導致其顱內出血，純係臆測，與事
    實不符。
十、綜上所述，消費者保護法第7條、第8條及民法第192條之1關
    於商品製作人賠償責任之規定，固分採無過失責任或舉證責
    任倒置之規定，藉以減低商品使用人就舉證責任之負擔，但
    無論係消費者保護法或民法商品製造人責任之歸屬，均係以
    商品通常使用（或消費）下所致生之損害為限。然紀舜周於
    駕駛時，並未依正常之使用狀態下為通常之使用，反失控駛
    離車道之外並連續撞擊停於路旁之兩部停車，復未繫安全帶
    ，致肇死亡結果之發生，已脫離正常、合理使用車輛之範圍
    ，再系爭賓士車方向盤把手之所以與中央固定基座脫離，並
    非組裝不良所造成，而係外力介入所致，安全氣囊亦有正常
    發揮，亦詳如前述，可見被上訴人之商品並無欠缺通常可合
    理期待之安全性問題，更無證據足以證明紀舜周之頭部顱內
    出血係遭分離之汽車分向盤撞擊或因安全氣囊割斷頸動脈所
    致，本件既無證據證明系爭汽車分向盤或安全氣囊之設計、
    製作及組裝有何不良或瑕疵存在，亦無證據證明本件事故之
    發生係因死者合理使用車輛所致，上訴人逕依消費者保護法
    第7、8、9條第民法184條、191條之1、第192及第194條提起
    本件訴訟，求為命被上訴人給付如前開更正後聲明所示（含
    擴張之部分），為無理由，不應准許。其假執行之聲請亦失
    所附麗，應併予駁回。原審為上訴人敗訴之判決，及駁回其
    假執行之聲請，並無不合。上訴意旨指摘原判決不當，求予
    廢棄改判，為無理由，連同其擴張之部分併予駁回。
十一、又本件事證已臻明確，另證人王寶劍之證詞，亦不足為上
      訴人有利之認定，已經本院認定如前，再本件事故之發生
      ，並非因被上訴人安全氣囊及方向盤設計、製造及方向盤
      暨方向機柱之組裝有所欠缺所引起，其二者間應無相當之
      因果關係，已據台北科技大學鑑定明確及證人林百福到庭
      證述屬實，上訴人又請求送下一順位之工業技術研究院機
      械工業研究所為鑑定並聲請傳訊證人王寶劍，均無必要，
      至上訴人於本院前審雖又請求調閱國道高速公路警察局88
      年度處理之車禍案件中，肇事車輛車頭毀損之案例共幾宗
      ？其中方向盤斷離之案件有幾宗？則因肇事撞擊角度、力
      道之問題，每件車禍肇事之結果不同，已難認上開舉証結
      果與待證之因果關係有何邏輯上之相關性，亦無必要，及
      兩造其餘攻擊防禦方法與判決之結果不生影響，本院自無
      庸一一論究，均併此敘明。
據上論結：本件上訴及追加之訴為無理由，依民事訴訟法第449
條第1項、第78條、第85條第1項但書、判決如主文。
中　　華　　民　　國　　96　　年　　4 　　月　　30　　日
                  民事第二庭    審判長法　官  童有德
                                      法　官  翁芳靜
                                      法　官  謝說容
以上正本係照原本作成。
如對本判決上訴，須於收受判決送達後20日內向本院提出上訴書
狀，其未表明上訴理由者，應於提出上訴後20日內向本院提出上
訴理由書（須按他造人數附具繕本）。
上訴時應提出委任律師為訴訟代理人之委任狀。具有民事訴訟法
第466條之1第1項但書或第2項之情形為訴訟代理人者，另應附具
律師及格證書及釋明委任人與受任人有該條項所定關係之釋明文
書影本。
                                      書記官  蘇昭文
中　　華　　民　　國　　96　　年　　4 　　月　　30　　日
                                                      Ｍ
